ACORDAO-COMPLETO-2566244

ACÓRDÃO 1107/2023 ATA 21/2023 - PLENÁRIO

VISTOS, relatados e discutidos estes autos de Solicitação do Congresso Nacional, por meio do qual a Comissão de Transparência, Governança, Fiscalização e Controle e Defesa do Consumidor do Senado Federal, requereu a realização de fiscalização no Fundo da Amazônia, com ação de controle já realizada no BNDES para verificar a conformidade na gestão dos recursos relativos do referido Fundo, com foco na governança, na gestão operacional e no marco legal, e apreciada por meio do Acórdão 2147/2018-TCU-Plenário.
ACORDAM os Ministros do Tribunal de Contas da União, reunidos em Sessão do Plenário, diante das razões expostas pelo Relator, nos termos do art. 1º, inciso II, da Lei 8.443/1992, em:
9.1. conhecer da Solicitação, por preencher os requisitos de admissibilidade previstos nos arts. 38, incisos I e II, da Lei 8.443/1992, c/c o art. 232, inciso III, do Regimento Interno/TCU; e art. 4º, inciso I, alínea "b", da Resolução TCU 215/2008.
9.2. recomendar ao BNDES, com fundamento no art. 250, inciso III, do Regimento Interno/TCU, com aplicação em relação às atividades que vierem a ser executadas com recursos do Fundo Amazônia, a partir de notificação a ser encaminhada pelo Banco aos respectivos beneficiários, que:
9.2.1. quanto à utilização de conta corrente diferente da conta específica:
9.2.1.1. nos casos em que haja impossibilidade justificada e comprovada pelo beneficiário de se manter a movimentação financeira exclusivamente pela conta específica determinada, faça constar do dossiê do projeto apoiado tais justificativas, com identificação pormenorizada dos pagamentos a serem realizados por meio das contas correntes que não se encontravam discriminadas originalmente no contrato, bem como o registro individual de cada movimentação vinculada ao projeto contratado, realizada por meio dessas contas, contendo, no mínimo os itens exigidos no § 1º do art. 49 da Resolução Dir BNDES 3.717/2020;
9.2.1.2. exija do beneficiário o acesso ao BNDES às informações e aos documentos de qualquer movimentação vinculada ao projeto contratado, independente da conta corrente movimentada;
9.2.2. quanto aos pagamentos por meio de cheque descontado no caixa, ou qualquer outra forma de saque em espécie, exija do beneficiário as justificativas para a realização desse tipo de operação, além da relação de todos os saques realizados, contendo, no mínimo, o número do cheque ou outra forma de saque, a aplicação dos recursos e os itens exigidos no § 1º do art. 49 da Resolução Dir BNDES 3.717/2020;
9.3. recomendar ao BNDES que, concomitantemente a cada "Liberação de Crédito", elabore nota ou instrumento similar com o detalhamento e a análise sobre o cumprimento de cada uma das exigências prévias às liberações de créditos tratadas no art. 48 da Resolução Dir BNDES 3.717/2020;
9.4. manter os atributos de confidencialidade da documentação fornecida pelo BNDES, com fulcro no inciso III, § 3º, do art. 8 e inciso III do art. 11 da Resolução TCU 294/2018, de modo que possa ser garantida a segurança da informação e mantido o rigoroso controle de acesso aos dados nela constantes;
9.5. encaminhar cópia da presente deliberação ao Presidente da Comissão de Transparência, Governança, Fiscalização e Controle e Defesa do Consumidor do Senado Federal (CTFC) , informando-lhe que, considerando o escopo da fiscalização, a inspeção realizada não identificou indícios de irregularidades graves na gestão desempenhada pelo BNDES nos projetos que se utilizam de recursos do Fundo Amazônia, corroborando os trabalhos realizados anteriormente pelo TCU que culminaram no Acórdão 2147/2018-TCU-Plenário; 
9.6. considerar integralmente atendida a presente solicitação, autorizando o seu arquivamento, após das providências cabíveis, com fundamento no art. 169, inciso V, do Regimento Interno/TCU.

Solicitação do Congresso Nacional com vistas à realização de auditoria no Fundo Amazônia, em especial nos contratos de repasse, investigando o objeto dos programas aprovados, a utilização dos recursos disponibilizados, a efetividade dos programas desenvolvidos, a correlação com os objetivos do fundo, a origem dos recursos aportados, o real objetivo dos doadores e a legalidade dos atos normativos de constituição, funcionamento e operação.

Banco Nacional de Desenvolvimento Econômico e Social.

3. Interessada: Comissão de Transparência, Governança, Fiscalização e Controle e Defesa do Consumidor do Senado Federal.

13.1. Ministros presentes: Bruno Dantas (Presidente), Walton Alencar Rodrigues, Benjamin Zymler, Augusto Nardes, Aroldo Cedraz (Relator), Vital do Rêgo, Jorge Oliveira, Antonio Anastasia e Jhonatan de Jesus.
13.2. Ministros-Substitutos presentes: Augusto Sherman Cavalcanti, Marcos Bemquerer Costa e Weder de Oliveira.

AROLDO CEDRAZ

Trata-se de Solicitação da Comissão de Transparência, Governança, Fiscalização e Controle e Defesa do Consumidor do Senado Federal, por meio da qual foi encaminhado o Requerimento REQ nº 39, com vistas a que o Tribunal de Contas da União realizasse auditoria no Fundo Amazônia, em especial nos contratos de repasse, investigando o objeto dos programas aprovados, a utilização dos recursos disponibilizados, a efetividade dos programas desenvolvidos, a correlação com os objetivos do fundo, a origem dos recursos aportados, o real objetivo dos doadores e a legalidade dos atos normativos de constituição, funcionamento e operação.
2.	A então Secretaria de Controle Externo do Sistema Financeiro Nacional, em instrução final de mérito acostada à peça 694, concluiu, em sede da inspeção realizada, que não foram identificados indícios de irregularidades graves na gestão desempenhada pelo BNDES nos projetos que utilizam recursos do Fundo Amazônia, consoante a transcrição a seguir:
VISÃO GERAL DO OBJETO
Conforme já detalhado na instrução inicial (peça 25) , o Fundo Amazônia teve sua criação autorizada ao BNDES, em 2008, por meio do Decreto Presidencial 6.527, se tratando de financiamento de ações de Redução de Emissões Provenientes do Desmatamento e da Degradação Florestal. Para tanto recebe doações voluntárias para aplicação não reembolsável em ações de prevenção, monitoramento e combate ao desmatamento, e na conservação e no uso sustentável da Amazônia Legal, cabendo ao BNDES, como gestor do Fundo Amazônia, a captação de recursos, a contratação e o monitoramento dos projetos e ações apoiados.
HISTÓRICO
Incialmente reproduz-se trecho do histórico apresentado na instrução inicial à peça 25 dos autos:
 Em 27/6/2017, foi encaminhada a esta Corte uma Solicitação do Congresso Nacional (SCN) , decorrente do Ofício 502 (peça 1 do TC Processo 018.242/2017-0) , subscrito pelo Presidente da Comissão Parlamentar de Inquérito na Câmara dos Deputados, criada para investigar a atuação da Fundação Nacional do Índio (Funai) e do Instituto Nacional de Colonização e Reforma Agrária (Incra) , CPI-FUNAI-INCRA 2, em que o Excelentíssimo Senhor Deputado Alceu Moreira requereu a realização de auditoria no Fundo Amazônia.
 Na oportunidade, o autor do pedido de fiscalização, Exmo. Sr. Deputado Nilson Leitão, apresentou informações sobre supostas irregularidades no Fundo Amazônia, sugerindo, sem prejuízo de outras diligências que fossem julgadas pertinentes, a apuração quanto aos seguintes pontos (peça 2, p. 2-3) :
 contratos celebrados entre o BNDES e os doadores do Fundo Amazônia - governos da Noruega e da Alemanha (com banco estatal KfW) e Petrobras - e nos termos aditivos subsequentes, quando houver;
 contratos celebrados entre o BNDES e organizações não governamentais (ONGs) e outras entidades do chamado Terceiro Setor e nos termos aditivos subsequentes, quando houver;
 revisão nas auditorias contábeis (aspectos orçamentários, financeiros e patrimoniais) e nas auditorias de cumprimento desde a criação do Fundo Amazônia, no ano de 2008;
 aspectos relacionados à economia, eficiência e eficácia na gestão de recursos, incluindo a verificação da execução física e financeira do projeto, mediante visita aos locais das ações, nos projetos executados ou em execução com recursos do Fundo Amazônia por ONGs e outras entidades do chamado Terceiro Setor, em especial os que incidam sobre terras indígenas, considerando, particularmente:
d.1) os planos de trabalho (ou documento equivalente) de cada projeto apresentado antes de iniciar a respectiva execução, contendo, pelo menos, a programação física e financeira;
d.2) os relatórios relativos a cada projeto, contendo, pelo menos:
d.2.1) a relação de bens adquiridos, produzidos ou construídos, quando for o caso, e respectivos comprovantes indicando os valores pagos e as pessoas físicas ou jurídicas beneficiárias do pagamento com os respectivos nomes, CPF/CNPJ, bancos, agências e contas;
d.2.2) a relação nominal de treinados ou capacitados, quando for o caso, e respectivos comprovantes indicando os valores pagos e as pessoas físicas ou jurídicas beneficiárias do pagamento com os respectivos nomes, CPF/CNPJ, bancos, agências e contas;
d.2.3) a relação dos serviços prestados, quando for o caso, e respectivos comprovantes, indicando os valores pagos e as pessoas físicas ou jurídicas beneficiárias do pagamento com os respectivos nomes, CPF/CNPJ, bancos, agências e contas;
d.2.4) a relação dos pagamentos efetuados (a título de remuneração, diárias etc.) às pessoas físicas vinculadas às entidades encarregadas da execução de cada projeto, quando for o caso, e respectivos comprovantes indicando os valores pagos e as pessoas físicas beneficiárias do pagamento com os respectivos nomes, CPF, bancos, agências e contas;
d.2.5) os servidor (es) do BNDES responsável (is) pelo acompanhamento e fiscalização "in locum" de cada projeto em execução e dos servidores que, para os projetos já concluídos, atestaram o seu respectivo cumprimento integral.
 avaliação se a atuação do BNDES na área ambiental e, escudado nesse tema, por extensão, em terras indígenas, é regular ou constitui desvio de finalidade em relação às atribuições que lhe são conferidas por lei; e
 avaliação se o Fundo Amazônia foi legalmente criado, haja vista que:
f.1) não houve autorização legislativa (art. 167, IX da CF) , que é norma especial e se sobrepõe ao art. 84, VI, "a" da Carta Magna, que é a norma geral invocada no preâmbulo do Decreto nº  6.527/2008 que teria dado poderes ao Presidente da República para editá-lo ("pelo princípio da especialidade, a norma especial afasta a incidência da norma geral") ;
f.2) além de não ter havido a autorização legislativa, o próprio Decreto 6.527/2008, frequentemente apresentado como o instrumento de criação do Fundo Amazônia, não traz qualquer palavra ou expressão que indique a criação ou instituição desse Fundo nem autorização para tanto;
f.3) a Resolução 1.640/2008 - BNDES, diz da "Autorização para a criação do Fundo Amazônia", sem indicar o instrumento onde consta expressamente essa autorização, e cria esse Fundo amparando-se no artigo 15, inciso I, alínea "b" do Estatuto Social do BNDES, aprovado pelo Decreto 4.418, de 11/10/2002, que não atribui competência para tanto, ou seja, para criar fundos contábeis.
 Ante a materialidade dos recursos envolvidos e a competência do BNDES para gerir o Fundo Amazônia, no Voto condutor do Acórdão 2453/2017-TCU-Plenário, o Exmo. Sr. Ministro-Relator Vital do Rêgo anuiu à proposição da Secex/PA no sentido de realização da auditoria solicitada. E, considerando o exame inédito a ser feito no referido fundo, posicionou-se pela pertinência, em primeira etapa, da verificação da governança, da gestão operacional e do marco legal, como proposto, para o atendimento dos objetivos descritos no parágrafo oitavo deste Voto, alíneas "a", "b", "c", "e" e "f".
 Com relação à alínea "d", o Ministro-Relator Vital do Rêgo entendeu pertinente a realização de visitas técnicas com vistas à verificação da regular execução dos projetos apoiados.
 Assim sendo, por meio do Acórdão 2453/2017-TCU-Plenário (peça 44 do TC Processo 018.242/2017-0) , este Tribunal conheceu da referida solicitação e determinou a realização da auditoria no BNDES para verificar a conformidade na gestão dos recursos relativos ao Fundo Amazônia, com foco na governança, na gestão operacional e no marco legal.	
 A fiscalização foi efetuada pela então Secretaria de Controle Externo do Estado do Pará (Secex/PA) e apreciada, em 12/9/2018, por meio do Acórdão 2147/2018-TCU-Plenário, nos termos seguintes (peça 12) :
ACORDAM os Ministros do Tribunal de Contas da União, reunidos em Sessão de Plenário, ante as razões expostas pelo Relator, em:
9.1. determinar ao Banco Nacional de Desenvolvimento Econômico e Social que apresente ao Tribunal, no prazo de 90 (noventa) dias, as medidas adotadas para a regularização da questão atinente ao Contrato 13.2.1297.1, especificamente com relação aos valores a serem reembolsados ao Fundo Amazônia pelo Governo do Estado do Pará;
9.2. recomendar ao Banco Nacional de Desenvolvimento Econômico e Social que:
9.2.1. mantenha atualizadas, nos termos do art. 1º, parágrafo único, inciso II e art. 8º, § 3º, inciso VI, da Lei 12.527/2011, as informações disponíveis para acesso no website do Fundo Amazônia, no tocante aos desembolsos e prazos de vigência dos ajustes contratuais;
9.2.2. avalie, quando das aquisições de bens e serviços, na ocasião de repasse dos mesmos para as comunidades, a pertinência de ser anexada, às notas fiscais/faturas ou outros instrumentos, declaração de recebimento com a identificação do signatário, incluindo a comunidade que representa e a que contrato de financiamento do Fundo Amazônia pertence;
9.2.3. avalie a possibilidade de que, nas contratações de serviços de auditoria externa no âmbito do Fundo Amazônia, seja contemplada, ainda que em caráter amostral, a verificação da correta aplicação dos recursos financeiros desembolsados à conta dos projetos em andamento;
9.2.4. avalie a possibilidade de incluir de forma periódica, ainda que em caráter amostral, no Plano de Fiscalização do controle interno (PAINT) ações de controle no Fundo Amazônia;
9.3. dar ciência ao Banco Nacional de Desenvolvimento Econômico e Social da ocorrência de descumprimento das normas de acompanhamento estabelecidas na Resolução Diretoria BNDES 2.201/2011, no tocante à emissão dos relatórios de acompanhamento estabelecidos no art. 61, § 2º, da Resolução, apuradas no Programa Bolsa Floresta (Renda e Associação) , firmado por meio do Contrato 09.2.1336.1 com a Fundação Amazonas Sustentável e Projeto Sociobiodiversidade Produtiva no Xingu, firmado por meio do Contrato 13.2.1266.1 com o Instituto Socioambiental;
9.4. encaminhar cópia da presente deliberação, acompanhada do relatório e do voto que a fundamentam, bem assim das peças 145 a 148, à Comissão de Fiscalização Financeira e Controle da Câmara dos Deputados; e
9.5. considerar integralmente atendida a presente solicitação.
 Todavia, em 17/5/2019, após a assunção do novo governo federal, o Ministro do Meio Ambiente, Sr. Ricardo Salles, anunciou que a pasta examinou um quarto dos 103 contratos apoiados com recursos do Fundo Amazônia e detectou irregularidades em todos aqueles firmados com Organizações Não Governamentais (ONG) . Dessa forma, anunciou possível alteração na estrutura de governança e nos critérios de alocação dos recursos, conforme amplamente divulgado na mídia (peça 14, 1-4) .
 Ato contínuo, na mesma data (17/5/2019) , a Embaixada da Noruega - que é o principal país apoiador do Fundo Amazônia - citando as conclusões do Acórdão 2147/2018-TCU-Plenário, rebateu as críticas do Ministro do Meio Ambiente e afirmou que estaria "satisfeita com a robusta estrutura de governança do Fundo Amazônia e os significativos resultados que as entidades apoiadas pelo Fundo alcançaram nos últimos 10 anos" (peça 14, p. 5-7) .
 No dia seguinte (18/5/2019) , a chefe do Departamento responsável pela gestão do Fundo Amazônia no BNDES - Sra. Daniela Baccas - foi afastada do cargo (peça 14, p. 8-11) .
 Nesse contexto, em 27/5/2019, foi autuado, pela SecexAgroAmbiental, o TC Processo 012.752/2019-3, distribuído ao Exmo. Sr. Ministro-Relator André Luís de Carvalho, que trata de representação do Ministério Público junto ao TCU, assinada pelo Exmo. Sr. Subprocurador-Geral Lucas Rocha Furtado, noticiando supostas irregularidades relacionadas: a) à fiscalização para a prevenção do desmatamento ilegal; b) à liberação de agrotóxicos nocivos à saúde humana e à fauna silvestre; e c)  aos contratos executados com recursos do Fundo Amazônia. Na peça inaugural, colacionada por cópia aos presentes autos, o Parquet requereu ao Tribunal (peça 13, p. 7) :
 (...) que determine a adoção das medidas tendentes a:
 apurar, mediante os instrumentos de controle que entender adequados, o atual estado da gestão que estaria comprometendo a adequada fiscalização dos órgãos ambientais para prevenir desmatamento ilegal;
 apurar a eventual liberação de agrotóxicos nocivos à saúde humana e à fauna silvestre, em desconformidade com as normas e regulamentos do setor; 
 averiguar a procedência de afirmações emanadas do Ministério do Meio Ambiente, que colocam em dúvida a regularidade dos contratos executados com os recursos do Fundo Amazônia, em contradição com o quadro avaliado recentemente pelo TCU, situação que pode comprometer o aporte dos recursos oriundos de doações ao referido fundo, com possível prejuízo no ingresso de valores destinados à proteção da floresta amazônica. (Grifou-se) .
 Em 12/7/2019, foi autuada a presente Solicitação do Congresso Nacional (SCN) pela SecexEstataisRJ, cujo relator é o Exmo. Sr. Ministro Aroldo Cedraz.
 A partir da análise realizada na primeira instrução (peça 25) , constatou-se a conexão dos presentes autos com a SCN objeto do TC Processo 018.242/2017-0 (encerrado) e o pedido inserto na alínea 'c' da Representação do MP/TCU no bojo do TC 012.752/20193. Dessa forma, em entendimento com a SecexAgroAmbiental, considerou-se oportuno o apensamento do TC 012.752/20193 aos presentes autos para o tratamento da matéria.
 Foi observado, ainda, que a totalidade dos questionamentos do solicitante já foi objeto de análise na auditoria realizada pela Secex/PA, cujo relatório foi apreciado por meio do Acórdão 2147/2018-TCU-Plenário (TC Processo 018.242/2017-0) , exceto a questão relativa ao "real objetivo dos doadores".
 Tendo em vista o escopo da fiscalização realizada no âmbito do TC Processo 018.242/2017-0 e os achados da equipe de auditoria, o Exmo. Sr. MinistroRelator Vital do Rêgo, no Voto condutor do Acórdão 2147/2018-TCU-Plenário, concluiu não haver indícios de irregularidades graves na gestão do Fundo Amazônia e considerou adequado, naquela oportunidade, promover algumas determinações, recomendações e ciência ao BNDES para o saneamento das falhas verificadas (peça 12, p. 44-49) .
 Contudo, em fiscalização posterior realizada em 2019 pelo Ministério do Meio Ambiente, aprofundaram-se os exames em relação à execução físico-financeira de alguns projetos e, nos autos do TC 012.752/20193 (Representação do MP/TCU) , foi recebido o Ofício MMA 5269, de 22/7/2019. No referido ofício, foram apontadas irregularidades e outras falhas em dezoito operações, incluindo algumas anteriormente verificadas pela equipe de auditoria do TCU no âmbito do TC Processo 018.242/2017-0 (peça 22, p. 14-19) . O resumo das irregularidades foi destacado na instrução inicial (peça 25, p. 6-11) .
 Apesar de terem sido apontadas falhas em operações verificadas pelo TCU, a equipe de fiscalização do Ministério do Meio Ambiente entendeu que os achados apontados em sua fiscalização não são contraditórios, mas complementares aos que constam do Relatório de Auditoria elaborado pela então Secex/PA, apreciado pelo Acórdão 2147/2018-TCU-Plenário (peça 22, p. 6-8) . Ainda de acordo com o Ofício MMA 5269/2019, os riscos de fraude e os demais achados se concentraram nas entidades do chamado Terceiro Setor, que inclui as Organizações Não Governamentais (ONG) .
 Assim, com o intuito de dimensionar a real situação da participação do terceiro setor no Fundo Amazônia apontados pela fiscalização do MMA, verificou-se no Relatório Anual de Atividades do Fundo Amazônia de 2018 que havia, na época da elaboração da instrução à peça 25, 103 projetos apoiados pelos recursos do Fundo. Em pesquisa no sítio www.fundoamazonia.gov.br, verificou-se que desses 103 contratos, foram identificados 58 contratos com 42 entidades do Terceiro Setor, cujas informações (como os montantes pagos aos beneficiários, situação atual dos projetos, links para os contratos, aditivos, vídeos etc.) foram reunidas à peça 21.
 A partir dessas verificações preliminares, entendeu-se oportuno a realização da fiscalização solicitada, a ser executada sob a forma de inspeção no BNDES, gestor do Fundo Amazônia, bem como realizar oitiva ao BNDES, para, se desejar, manifestar-se sobre as irregularidades apontadas pelo Ministério do Meio Ambiente e pelo Tribunal de Contas da União no TC 018.242/20170. Tais elementos constituíram a proposta da Unidade Técnica (peças 25-27) , que submetida ao Exmo Sr. Ministro Relator Aroldo Cedraz se materializou no Acórdão 71/2020-TCU-Plenário:
VISTOS, relatados e discutidos estes autos de Solicitação da Comissão de Transparência, Governança, Fiscalização e Controle e Defesa do Consumidor do Senado Federal, com vistas à realização de auditoria no Fundo da Amazônia;
ACORDAM os Ministros do Tribunal de Contas da União, reunidos em Sessão do Plenário, diante das razões expostas pelo Relator, nos termos do art. 1º, inciso II, da Lei 8.443/1992, em:
9.1. conhecer da Solicitação, por preencher os requisitos de admissibilidade previstos nos arts. 38, incisos I e II, da Lei 8.443/1992, c/c o art. 232, inciso III, do Regimento Interno; e art. 4º, inciso I, alínea "b", da Resolução-TCU 215/2008.
9.2. encaminhar à Comissão de Transparência, Governança, Fiscalização e Controle e Defesa do Consumidor do Senado Federal, em atendimento ao art. 17, inciso II, da Resolução-TCU 215/2008, cópia da instrução de mérito da unidade técnica, informando ao Exmo. Presidente da Comissão, que esta Solicitação se encontra parcialmente atendida, uma vez que todos os questionamentos do solicitante foram apreciados no âmbito do Acórdão 2147/2018-TCU-Plenário (TC Processo 018.242/2017-0) , exceto a questão relativa ao "real objetivo dos doadores", o que, no entanto, não prejudicará novas análises deste Tribunal sobre o tema, por intermédio da realização de fiscalização na modalidade inspeção, nos termos do art. 38, inciso I, da Lei 8.443/1992, c/c art. 240, do Regimento Interno/TCU; 
9.3. encaminhar ao Solicitante cópia do Acórdão 2147/2018-TCU-Plenário, acompanhado do Relatório e do Voto que o fundamentaram e, em complemento, cópia do Ofício MMA 5.269, de 22/7/2019 (peça 22 dos autos) , com informações acerca da fiscalização realizada pelo Ministério do Meio Ambiente em contratos apoiados pelo Fundo Amazônia;
9.4. realizar inspeção, nos termos do art. 38, inciso I, da Lei 8.443/1992, c/c art. 240, do Regimento Interno/TCU, junto ao Banco Nacional de Desenvolvimento Econômico e Social, para que sejam examinadas possíveis irregularidades relacionadas aos projetos/contratos celebrados com entidades do Terceiro Setor, de 2011 até a presente data, apoiados com os recursos do Fundo Amazônia, com vistas a subsidiar os trabalhos da unidade técnica para atender à demanda do Congresso Nacional;
9.5. realizar oitiva do BNDES, nos termos do art. 250, inciso V, do Regimento Interno/TCU, visando a conferir celeridade às análises a serem efetuadas pelo Tribunal no âmbito da inspeção aprovada, para que, no prazo de 15 (quinze) dias, prorrogáveis por igual período, caso seja de seu interesse, manifestar-se sobre as irregularidades apontadas pelo Ministério do Meio Ambiente e pelo Tribunal de Contas da União no âmbito do processo TC Processo 018.242/2017-0, remetendo-se ao referido Banco cópia do Acórdão 2147/2018-TCU-Plenário, acompanhado do Relatório e do Voto que o fundamentaram, e, em complemento, cópia do Ofício MMA 5.269, de 22/7/2019 (peça 22 dos autos) , com informações acerca da fiscalização realizada pelo Ministério do Meio Ambiente em contratos apoiados pelo Fundo Amazônia;
9.6. informar ao Exmo. Ministro André Luís de Carvalho, relator do TC Processo 012.752/2019-3, que o Exmo. Presidente da Comissão de Transparência, Governança, Fiscalização e Controle e Defesa do Consumidor do Senado Federal requereu, por meio desta Solicitação do Congresso Nacional, a realização de fiscalização no BNDES para examinar possíveis irregularidades no Fundo da Amazônia, solicitando-lhe que seja oportunamente encaminhada cópia do acórdão ou despacho que vierem a ser proferidos, referentes ao mencionado processo, ao relator da presente Solicitação, acompanhado do Relatório e do Voto que o fundamentarem, se for o caso, nos termos do art. 13, parágrafo único, da Resolução-TCU 215/2008;
9.7. estender, por força do art. 14, inciso III, da Resolução-TCU 215/2008, os atributos definidos no art. 5º daquela Resolução ao TC Processo 012.752/2019-3, uma vez reconhecida a conexão parcial dos respectivos objetos com o da presente Solicitação;
9.8. dar ciência da presente deliberação ao Exmo. Senador Rodrigo Cunha, Presidente da Comissão de Transparência, Governança, Fiscalização e Controle e Defesa do Consumidor do Senado Federal, nos termos da minuta de aviso inserida no módulo "Comunicações" do e-TCU, informando-lhe que, tão logo sejam concluídos os trabalhos de fiscalização complementares, ser-lhe-á dado conhecimento dos resultados e das medidas adotadas pelo Tribunal; e
9.9. encaminhar cópia da presente deliberação, acompanhada do voto e relatório que o fundamentam, para o Embaixador da Noruega no Brasil e para o Comitê de Fiscalização e Assuntos Constitucionais do Parlamento da Noruega.
 Por meio do Acórdão 2181/2020-TCU-Plenário restou definido, a partir de proposta da Unidade Técnica (peça 58 e 59) , a realização de levantamento das entidades estrangeiras e brasileiras que receberam recursos do Fundo Amazônia; realizar levantamento de dados de empresas que atuem na Região Amazônica, nas áreas de mineração, extração de madeira e outras atividades econômicas de natureza extrativista; efetuar cruzamento desses dados com informações de registros de imóveis na Região Amazônica; estabelecer relações por meio de cruzamento de dados entre empresas que explorem economicamente a Floresta Amazônica, as entidades que tenham recebido recursos do Fundo Amazônia e respectivos sócios e parentes consanguíneos e/ou afins, em grau a ser determinado, para apurar as possíveis ligações existentes entre essas empresas e as entidades; e solicitar, após cruzamento dos dados recebidos dos registros de imóveis com as informações das entidades recebedoras dos recursos, imagens provenientes de satélite das áreas de propriedade dessas organizações, sócios e parentes próximos, visando a apurar se nos terrenos fotografados há atividade de mineração, extração de madeira, plantação, pasto, ou outras atividades econômicas estranhas à preservação do meio-ambiente.
No entanto, na execução da fiscalização, não foi possível realizar cruzamentos genéricos envolvendo georreferenciamento ou geolocalização e informações dos registros de imóveis, pela falta de disponibilidade desses dados no nível de precisão exigido para a realização das análises inicialmente pretendidas. 
Dessa forma, para que fosse mantida abordagem do cruzamento de dados conforme previsto inicialmente, entendeu-se necessária a obtenção, junto ao BNDES, dos extratos bancários relativos aos projetos que utilizaram recursos do Fundo Amazônia a partir de 2011. Por se tratar de fonte fidedigna de dados robustos, isso possibilitaria análise apurada a partir dos cruzamentos das informações entre a entidade condutora dos projetos e seus contratados.
Além disso, de forma direta, a informação dos extratos bancários permitiria obter mais informações sobre a execução dos projetos e sobre os dispêndios efetuados pelas entidades.
Por meio dos Ofícios de Requisição 1-90/2021 e 2-90/2021, foram solicitadas informações sobre as operações com os recursos do Fundo Amazônia firmadas em contratos do BNDES com o terceiro setor. Nas peças 69 e 70 encontram-se os ofícios de requisição e as respostas encaminhando os anexos solicitados. Desse modo, foram encaminhados pelo BNDES os dossiês com os documentos referentes às 53 operações contratadas (detalhadas na listagem da peça 69, p.8) , que foram anexados ao processo às peças 367-382, 384-390, 392-415, 417-431 e 436-445.
Para obter as informações dos extratos bancários foram encaminhados aos bancos responsáveis pelas contas específicas determinadas nos contratos os Ofícios de requisição 3-90/2021, 4-90/2021, 5-90/2021, 6-90/2021, 7-90/2021 e 8-90/2021, todos de 18/8/2021, respectivamente para as seguintes instituições: Banco do Brasil, Banco da Amazônia, Caixa Econômica, Bradesco, Itaú, Sicredi (peças 70-75) . Além desses, foram encaminhados pedidos de complementações das informações para possibilitar os exames pretendidos a esses bancos (peças 84, 169, 170, 391 e 446) e ao HSBC que também possuía contas de projetos com recursos do Fundo.
Em resposta, foram encaminhados os extratos bancários solicitados, anexados aos autos da seguinte forma: Banco da Amazônia (peças 213-361 e 474-477) ; Bradesco (peças 455-459, 470, 485-504, 506-508) ; Bradesco e HSBC (peças 509 e 510) ; HSBC (peças 479-482) ; Banco do Brasil (peças: 511-572) .
Cabe salientar que os dados disponibilizados pela CEF, pelo Itaú e pelo Sicredi não apresentaram o detalhamento necessário para as análises almejadas, contudo o total dos projetos operados exclusivamente junto a esses bancos representam apenas 16% do valor total dos contratos. As operações que se utilizaram desses bancos foram examinadas por meio dos dados fornecidos pelo BNDES em dossiês e em atendimentos a solicitações específicas dessa fiscalização.  
A partir dos dados encaminhados, foi consolidada planilha eletrônica com o quadro geral das 53 operações, com a identificação dos contratantes, valores, datas, parcelas liberadas, entidades bancárias, contas correntes, entre outras informações (peça 668) . Esses dados, juntamente com a resposta à oitiva apresentada pelo BNDES, os dossiês dos projetos com relatórios, análises e acompanhamentos realizados, bem como com o atendimento a novas solicitações vão compor a presente análise no tópico Relatório de Inspeção.
Frisa-se que na presente inspeção não foram realizadas visitas in loco nos pontos de atuação das empresas beneficiarias do Fundo Amazônia, conforme ocorreu na auditoria conduzida pela Secex Pará. Na presente análise o objetivo é trazer outros aspectos da gestão do referido fundo pelo BNDES e avaliar os achados do trabalho conduzido pelo MMA.
Importante, também, esclarecer que as atividades das entidades do terceiro setor aqui tratadas se referem exclusivamente às atinentes aos projetos que se utilizam do Fundo Amazônia, com foco no processo de gestão do BNDES sobre esses projetos. Assim, outras atividades dessas entidades firmadas com outros organismos, públicos ou privados, não fazem parte da presente verificação.
RESPOSTA DA OITIVA (peça 44) 
À peça 44 apresenta-se o Ofício DIR/6 - BNDES, de 3/3/2020, com a resposta à oitiva realizada em atendimento ao item 9.5 do Acórdão 71/2020-TCU-Plenário. A seguir destacam-se os principais pontos abordados pelo BNDES.
Inicialmente, é realizada visão geral sobre a governança, os efeitos do Decreto 9.579/2019 e atribuições do Comitê Orientador do Fundo Amazônia - COFA até sua extinção determinada pelo citado decreto. Além disso, discorreu-se sobre a competência do BNDES como gestor do Fundo Amazônia em relação aos aspectos da transparência e auditorias nas operações do referido fundo.
Em relação à auditoria do Ministério do Meio Ambiente, que apontou 73 itens de supostas falhas na gestão das operações que se utilizam do Fundo Amazônia, a resposta da oitiva agrupou os projetos, trazendo justificativas gerais abrangendo diversas operações (peça 44, p. 19-32) . Nesse sentindo, buscando informações mais precisas em relação a cada ponto levantado pelo Ministério, entendeu-se necessário solicitar ao banco informações individualizadas por operação e por falha apontada, devidamente comprovadas, por meio do Ofício de Requisição 9-90/2022, de 13/4/2022 (peça 574) .
Quanto aos itens de recomendações emanados pelo Acórdão 2147/2018-TCU-Plenário, que por sua vez originou-se de trabalho de auditoria conduzido pela Secex/PA, informou-se que foram seguidas as recomendações propostas (peça 44, p. 12-14) . Cabe destaque a informação sobre a alteração do contrato de auditoria externa que anunciava para o final de 2021 a contratação de empresa especializada com a exigência de contemplar verificação da correta aplicação dos recursos financeiros desembolsados à conta dos projetos. Para acompanhar esse procedimento, por meio do Ofício de Requisição 11-90/2022 (peça 577) , foram solicitados relatórios recentes de auditorias realizadas nesse novo formato que farão parte da análise final desse relatório.
Cabe informar que no âmbito do BNDES, antes da recomendação emanada pelo TCU, o Fundo Amazônia era submetido anualmente a uma auditoria contábil e outra de cumprimento das exigências legais e diretrizes do COFA. Além disso, as entidades contratadas são obrigadas em contrato a manter serviço de auditoria externa, apresentando relatório ao BNDES anualmente.
 Na conclusão o BNDES resume da seguinte forma os aspectos abordados na resposta à oitiva (peça 44, p. 34) :
O Fundo Amazônia tem tido um papel de destaque internacional como um instrumento legitimo para captações no contexto da Convenção do Clima e combate ao desmatamento por meio do apoio a projetos. A avaliação do Fundo por parte dos diferentes tipos de controle a que se encontra submetido tem sido positiva, não tendo sido proferido quaisquer apontamentos indicando falhas na gestão dos recursos do Fundo Amazônia por parte do BNDES.
Embora o Acórdão 2147/2018-TCU-Plenário, após minucioso trabalho de auditoria realizado no Banco, tenha realizado alguns apontamentos, o Plenário da Corte de Contas concluiu pela "satisfatória execução" dos projetos apoiados pelo Fundo Amazônia. Naquela oportunidade, foram proferidas importantes recomendações acerca das práticas operacionais do Fundo, as quais vêm sendo internamente incorporadas pelo BNDES. Importante, ainda, repisar que, no âmbito das atividades que precederam a elaboração dos apontamentos realizados pelo MMA, não se vislumbrou a adoção de importantes princípios de auditoria, como, por exemplo, a análise e seleção dos projetos sem a indicação da base metodológica eventualmente utilizada e a não submissão dos apontamentos preliminares ao contraditório. Acredita-se que isso tenha resultado na provável desconsideração de importantes informações constantes do material disponibilizado ao MMA, bem como de possíveis esclarecimentos que poderiam ter sido prestados de antemão pela equipe do BNDES.
Ademais, muitos dos apontamentos apresentados pelo MMA dizem respeito a determinadas rubricas ou itens de custo, cujo apoio é reflexo da aplicação, por parte do BNDES, das regras e diretrizes do Fundo Amazônia, as quais foram definidas pelas Instituições e Colegiados integrantes da estrutura de governança do Fundo e podem ser revisitadas pelas instâncias competentes a qualquer tempo, em consonância com a legislação aplicável. 
Por fim, nada obstante tenham sido encontradas dificuldades na elaboração de respostas aos questionamentos aventados pelo referido Ministério, dado o esforço da equipe do BNDES em prestar esclarecimentos a este Tribunal de Contas, espera-se que as considerações consignadas na presente Nota tenham o condão de sanar eventuais dúvidas acerca das práticas operacionais do BNDES no âmbito do Fundo Amazônia. Permanecemos à disposição para esclarecimentos adicionais que, porventura, se façam necessários.
RELATÓRIO DE INSPEÇÃO
 Com as informações disponibilizadas pelo BNDES e pelos bancos utilizados nas operações por meio das contas específicas vinculadas aos projetos foi montado o quadro geral das operações (peça 668) . A partir desse quadro foi possível visualizar o montante fiscalizado na presente inspeção em relação ao total de operações com recursos do Fundo Amazônia a partir de contratos com entidades do terceiro setor que somam 53 projetos com valor total contratado de R$ 634.961.622,40, segundo informações do sítio do BNDES, o Fundo Amazônia tem uma carteira de 102 projetos apoiados, no valor total de aproximadamente R$ 1,9 bilhão, o valor dos 53 projetos, portanto equivalem 33,4% do total financiado pelo BNDES desde 2008.
A seguir expõem-se as análises da presente inspeção. 
 Movimentação das contas correntes das operações - transferências e pagamentos em cheque
Ao analisar os extratos bancários disponibilizados pelos seguintes bancos: Banco do Brasil, Bradesco, HSBC e Banco da Amazônia, foi possível constatar que na grande maioria das vezes houve a transferência de valores, em alguns casos chegando a quase totalidade dos recursos, para outras contas da entidade contratada ou, em menor volume, para o signatário do contrato. Foram 32 operações, com total contratado de R$ 368.748.974,44, em que se verificou algum tipo de transferência para a própria entidade.
Constatou-se que tal conduta constitui afronta ao disposto nos contratos de colaboração financeira firmados pelo banco de fomento. Nos contratos celebrados pelo BNDES com entidades recebedoras do Fundo Amazônia verifica-se cláusula sobre "disponibilidade" que identifica conta corrente específica para a movimentação dos recursos captados, como no exemplo da minuta de contrato entre o BNDES e o Instituto Centro Vida (peça 407, p. 44-69) 
Além disso, consta como "Obrigações Especiais do Beneficiário", movimentar os recursos liberados pelo BNDES "exclusivamente" na conta identificada acima citada.  Como exemplo cabe destacar o contrato entre o BNDES e o Instituto Centro Vida (peça 400, p. 1-20) , de 30/1/2018. No instrumento contratual verifica-se a exigência de conta corrente específica conforme a cláusula de disponibilidade e nas obrigações do beneficiário (peça 400, p. 2 e 3) . 
O quadro com os projetos em que se verificaram essas transferências da conta específica e pagamentos de cheques diretamente do caixa encontra-se abaixo reproduzido para valores totais na situação descrita acima de R$ 80.000,00, observando a materialidade para aprofundar as análises.
Tabela 1 - Transferências
	Número da Operação
	Número do Contrato
	Razão Social
	Transferências para o próprio beneficiário
	Transferências para o signatário do contrato

	5667960
	16204241
	INSTITUTO SOCIOAMBIENTAL
	R$ 10.267.813,24
	-

	5928469
	17207131
	INSTITUTO CENTRO DE VIDA 
	R$ 7.428.812,14
	R$ 109.877,32

	2195002
	11211751 (Contas no Banco do Brasil e HSBC) 
	INSTITUTO DE PESQUISA AMBIENTAL DA AMAZONIA 
	R$ 5.789.397,33
	-

	5948860
	18202161
	CENTRO DE ESTUDOS AVANÇADOS DE PROMOÇÃO SOCIAL E AMBIENTAL
	R$ 4.230.615,48
	-

	4663727
	13212661
	INSTITUTO SOCIOAMBIENTAL
	R$ 3.799.471,73
	-

	5960951
	17207661
	INSTITUTO DE CONSERVACAO E DESENVOLVIMENTO SUSTENTAVEL DA AMAZONIA
	R$ 1.040.086,32
	-

	5667927
	15207331
	IEPE INSTITUTO DE PESQUISA E FORMACAO INDIGENA
	R$ 1.120.984,48
	-

	4662356
	14208651
	COOP. CENTRAL DE COMERC. EXTRATIVISTA DO EST-AC LTDA.
	R$ 761.193,61
	-

	5965512
	18204881
	INSTITUTO SPN SOCIEDADE POPULACAO E NATUREZA
	R$ 1.580.794,24
	R$ 4.920,00

	5667957
	15208361
	OPERAÇÃO AMAZÔNIA NATIVA
	R$ 570.879,42
	-

	2603101
	11202241
	FEDERACAO DE ORGAOS PARA ASSISTÊNCIA SOCIAL E EDUCACIONAL
	R$ 1.040.138,99
	-

	6104073
	18206941
	FUNDACAO BRASILEIRA PARA O DESENVOLVIMENTO SUSTENTAVEL 
	R$ 643.969,87
	-

	5697421
	17207671
	ASSOCIAÇÃO DO MOVIMENTO INTERESTADUAL QUEBRADEIRAS DE COCO BABAÇU
	R$ 351.472,97
	-

	3887535
	14208631
	EQUIPE DE CONSERVAÇÃO DA AMAZÔNIA
	R$ 619.986,15
	-

	2229703
	11205971
	FUNDO BRASILEIRO PARA BIODIVERSIDADE - FUNBIO
	R$ 472.058,77
	-

	2419791
	10219011
	INSTITUTO FLORESTA TROPICAL IFT
	R$ 267.683,94
	-

	5991281
	17207141
	INSTITUTO DO HOMEM E MEIO AMBIENTE DA AMAZONIA
	R$ 112.509,70
	R$ 37.654,41

	3625567
	12204352
	FUNDAÇÃO BANCO DO BRASIL
	R$ 264.385,73
	-

	4663726
	14209481
	ASSOCIACAO DOS PEQUENOS AGROSSILVICULTORES DO PROJ RECA
	R$ 80.866,67
	-

	4660705
	14207881
	ASSOCIAÇÃO EM ÁREAS DE ASSENTAMENTO NO ESTADO DO MARANHÃO
	R$ 80.866,67
	-

	4753456
	13210411 (Contas no Bradesco e HSBC) 
	INSTITUTO OURO VERDE
	R$ 73.757,80
	R$ 150.965,12

	5997021
	18203111
	FEDERACAO DE ORGAOS PARA ASSISTÊNCIA SOCIAL E EDUCACIONAL
	R$ 220.297,58
	-

	6002928
	17207311
	CENTRO DE ESTUDOS DA CULTURA E DO MEIO AMBIENTE DA AMAZONIA
	R$ 105.019,25
	R$ 59.842,84

	4663721
	14209891
	OPERAÇÃO AMAZÔNIA NATIVA
	R$ 484.450,93
	-

	2684355
	12206691
	INSTITUTO SPN SOCIEDADE POPULACAO E NATUREZA
	R$ 138.288,85
	-

Fonte: extratos bancários - Banco da Amazônia (peças 213-361 e 474-477) ; Bradesco (peças 455-459, 470, 485-504, 506-508) ; Bradesco e HSBC (peças 509 e 510) ; HSBC (peças 479-482) ; Banco do Brasil (peças: 511-572) 
Tabela 2 - Pagamento em cheque no caixa bancário
	Número da Operação
	Número do Contrato
	Razão Social
	Valor total em cheques sem identificação do favorecido

	5240921
	15200561
	ASSOCIACAO DOS ASHANINKA DO RIO AMAZONIA APIWTXA
	R$ 5.803.056,22

	3698757
	13208281
	CENTRO DE ESTUDOS DA CULTURA E DO MEIO AMBIENTE DA AMAZONIA
	R$ 2.055.831,41

	3458307
	12213871
	INSTITUTO DE DESENVOLVIMENTO SUSTENTÁVEL MAMIRAUA
	R$ 1.165.706,84

	5667959
	18200861
	COMISSAO PRO INDIO DO ACRE
	R$ 1.015.379,04

	4663801
	15204651
	COMISSAO PRO INDIO DO ACRE
	R$ 1.491.123,92

	4663830
	15200191
	ASSOCIAÇÃO SOS AMAZÔNIA
	R$ 466.605,26

	4663721
	14209891
	OPERAÇÃO AMAZÔNIA NATIVA
	R$ 139.328,18 

	2684355
	12206691
	INSTITUTO SPN - SOCIEDADE POPULACAO E NATUREZA
	R$ 163.695,50 

	5815810
	17202541
	ASSOCIACAO DE DESENVOLVIMENTO AGRICOLA INTERESTADUAL
	R$ 121.010,99 

Fonte: extratos bancários - Banco da Amazônia (peças 213-361 e 474-477) ; Bradesco (peças 455-459, 470, 485-504, 506-508) ; Bradesco e HSBC (peças 509 e 510) ; HSBC (peças 479-482) ; Banco do Brasil (peças: 511-572) 
 Por meio do Ofício de Requisição 10-90/2022, de 7/6/2022 (peça 576) , solicitou-se o detalhamento das medidas gerais do BNDES para controle da aplicação de recursos ante as transferências da conta específica para outra conta da mesma entidade ou para conta dos signatários do contrato beneficiado pelos recursos, bem como na questão de pagamento de cheques no caixa do banco. Como informado no referido ofício, a prática de transferência para outra conta e desconto de cheque no caixa dificultam a constatação de nexo de casualidade na aplicação dos recursos. 
Esclarecimentos do BNDES
 Por meio da Nota AGS/DEMAF 066/2022 (peça 672) , de 28/6/2022, foram apresentados os esclarecimentos aos questionamentos do Ofício de Requisição 10-90/2022. Entendendo que a solicitação trata de meios de pagamento no âmbito dos projetos com recursos do Fundo Amazônia, o BNDES esclarece o que se segue sobre o caso (peça 672, p. 2 e 3) :
a) O uso de diferentes meios de pagamento decorre das particularidades verificadas na implementação de cada projeto, não havendo vedação contratual e no conjunto normativo aplicável aos projetos do Fundo Amazônia em relação a esta prática; 
b) O uso de diferentes meios de pagamento não implica, necessariamente, prejuízos ao acompanhamento físico e financeiro da execução do projeto; 
c) O acompanhamento dos projetos do Fundo Amazônia segue a dinâmica do acompanhamento dos demais projetos do BNDES; e 
d) A verificação da comprovação da aplicação dos recursos do Fundo Amazônia é realizada ao longo das atividades de acompanhamento da execução do projeto e registrada nos respectivos instrumentos de acompanhamento.
 As justificativas principais para o uso dos meios de pagamento que incluem uso de cheques descontados encontram-se nas peculiaridades dos projetos que demandam pagamentos de viagens, equipes de apoio à equipe executora, serviços prestados por indivíduos residentes em áreas sem agência bancária.
 Já as transferências para a própria entidade e/ou para seus responsáveis teriam a finalidade de realizar pagamento de itens de custeio, salários e encargos trabalhistas e tributários que integrem o orçamento do projeto. Nesses casos, é realizada a transferência da conta do projeto para uma conta geral da instituição ou de responsáveis pela entidade, "de onde os pagamentos com equipe e despesas administrativas, por vezes, são realizados utilizando critérios de rateio."
 Segundo o banco de fomento, não haveria restrições nos normativos pertinentes a que um mesmo indivíduo ocupe, concomitantemente, funções tanto na gestão da instituição beneficiária (atuando como seu representante na assinatura do Contrato com o BNDES) quanto na gestão ou execução do projeto propriamente dito. Sendo assim, é possível que o pagamento de despesas do projeto seja efetivado por meio de transferências à conta do signatário do contrato firmado com o BNDES, para pagamentos de atividades de ações previstas no projeto.
 Reforçou-se a questão das transferências nos casos de reembolsos de despesas pagas antecipadamente pela beneficiária anteriormente à primeira liberação ou mesmo antes de liberação das parcelas subsequentes, evitando-se em alguns casos descontinuidade do projeto ou quando a tempestividade de pagamentos é crucial para a sua execução.
 Assim, resume o BNDES, os tipos de pagamentos em tela atendem às especificidades dos projetos, contudo não deixam de ser verificados pelo Banco nos acompanhamentos das operações.
 Quanto ao controle financeiro e à cláusula que obriga a utilização de conta específica para a execução do projeto, prevista em contrato, o Banco afirma que tal prática de transferência não representa uma não conformidade, assim como os cheques descontados no caixa. Entende-se que a cláusula referenciada "tem como finalidade primordial evitar que haja uma perda de controle do fluxo financeiro dos recursos desembolsados pelo Banco, o que não ocorreu nos casos objeto desta requisição e, caso venha a ocorrer, o contrato prevê medidas corretivas como a glosa de gastos."  
Como já explicado, determinar meios específicos de pagamentos que não consideram a realidade de implementação do projeto pode prejudicar sua execução, por possibilitar aquisições mais morosas ou até mesmo impedir atividades essenciais ao atingimento das finalidades do projeto. Dessa forma, o banco faz a seguinte distinção:
É importante, pois, diferenciarmos a hipótese vedada contratualmente - movimentações dos recursos liberados para o projeto por meio de outras contas, em virtude de atividades não associadas à sua execução ou como forma de dificultar a transparência e a fiscalização dos gastos, - de hipóteses de movimentações de recursos intrinsecamente relacionadas à efetivação de pagamentos necessários à execução do projeto, que, muitas vezes, precisam ser consolidados em uma conta geral da instituição por razões operacionais, administrativas ou contábeis.
 Concluindo o esclarecimento sobre as transferências à própria entidade e sobre cheques descontados, destacou-se que o uso de diferentes meios de pagamentos não compromete a verificação do nexo de casualidade entre as receitas e as despesas efetuadas no projeto. "Isso porque, os gastos realizados com recursos do Fundo são periodicamente submetidos ao escrutínio do BNDES e somente são incorporados ao montante realizado pelo projeto após terem sido submetidos ao processo de acompanhamento de sua execução física e financeira."
 Quanto aos procedimentos de acompanhamento de projetos adotados pelo BNDES para garantir o cumprimento do contrato e a correta execução do projeto mesmo quando há transferências para outra conta corrente vinculada à beneficiária e pagamento por meio de desconto de cheques no caixa bancário, o Banco esclarece o que se segue (peça 672, p. 6) :
Os procedimentos de acompanhamento dos projetos do Fundo seguem as práticas e normas operacionais adotadas pelas demais operações não reembolsáveis realizadas pelo BNDES. No Banco, as atividades de acompanhamento são realizadas de forma contínua, por diferentes meios e registrada de diferentes formas, tais como notas técnicas, relatórios de acompanhamento, registros em sistemas, verificação in loco de documentos, obras e equipamentos, dentre outros. A consolidação do valor considerado como comprovado no âmbito do Quadro de Usos e Fontes (QUF) do projeto é precedida de um processo de acompanhamento que inclui a prestação de contas financeira, a análise de extratos bancários da conta do projeto, a realização da conciliação bancária entre os montantes aportados no projeto e os pagamentos efetuados, a verificação da execução física das atividades do projeto, dentre outros. 
Para tanto, são avaliadas informações sobre o desempenho do projeto, relação dos pagamentos efetuados, comprovantes fiscais e financeiros dos pagamentos selecionados na amostra independentemente dos meios de pagamentos utilizados, registros fotográficos das atividades/aquisições realizadas, dentre outros. Com base em tais informações, é verificado, por meio de seleção de uma amostra aleatória ou de censo, se os pagamentos realizados pelo projeto estão aderentes a sua finalidade e se os comprovantes fiscais e financeiros apresentados estão aptos a comprovarem os respectivos pagamentos. 
É também realizada a conciliação bancária dos recursos aportados na conta corrente do projeto, de modo a verificar o saldo de recursos frente às despesas alocadas ao projeto. A realização de tal conciliação envolve a verificação do saldo das contas do projeto (conta corrente e de investimentos) com o saldo do QUF (soma das fontes disponíveis nos períodos de acompanhamento menos a soma dos usos comprovados) . O QUF do projeto é consolidado em instrumentos de acompanhamento após a efetivação de tais verificações. 
Em suma, observa-se que a comprovação da aplicação dos recursos dos projetos do Fundo Amazônia é realizada por meio das atividades acima narradas, as quais seguem os procedimentos adotados pelo BNDES para este fim.
 Do total de projetos listados no Ofício de Requisição 10-90/2022, informou-se que quinze projetos já se apresentavam como consolidados, com a aplicação dos recursos nas finalidades contratuais considerada como comprovada. O quadro com as operações citadas encontra-se na peça 672, p.8. 
 Em relação às demais dezessete operações listadas na requisição, informou-se que o acompanhamento da execução física e financeira se encontra em curso. Na peça 672, p. 8, apresentou-se quadro com as referidas operações. Informou-se, ainda, que os acompanhamentos seguem os procedimentos já relatados, tendo sido encaminhados junto à nota com as respostas: os RAcs (Relatórios de acompanhamento) , LCs (Liberações de Crédito) , IPs (Instruções Padronizadas) e Notas, que sejam relacionados às operações listadas no Ofício 10- 90/2022 e tenham sido produzidos pelo BNDES em data posterior a 3/2021. A lista da documentação disponibilizada encontra-se na peça 672, p. 12.
 Para os casos cujo acompanhamento ainda está curso, informou-se que os montantes atualmente considerados como comprovados são aqueles registrados no QUF mais atualizado do projeto. Esclareceu-se que, pelo fato de os extratos bancários avaliados por esta Corte de Contas se referirem a período que engloba meses não abrangidos pela prestação de contas mais recente de alguns projetos, parte dos documentos ainda está sendo processada em consonância com as atividades de acompanhamento já descritas. 
 Complementando as explicações e atendendo ao questionamento do item 1.2 do Ofício 10-90/2022, informou-se que dos acompanhamentos realizados pelo BNDES não foram identificadas situações de glosas ou penalidades em função de descumprimentos contratuais nos projetos listados no referido Ofício de Requisição. 
 Além disso, registrou-se que tais projetos são periodicamente submetidos a auditorias externas independentes e que, "ao longo dos anos, os pareceres foram emitidos sem quaisquer ressalvas ou apontamentos". Nesse ponto, foram destacadas as mudanças nos serviços contratados de auditoria em função de recomendações do Acórdão 2147/2018-TCU-Plenário:
Observa-se que, em vista de recomendação proferida por esta Corte de Contas no âmbito do Acórdão 2.147/2018, de 12.09.2018, foi também realizada a contratação de serviços de asseguração limitada a fim de verificar, relativamente ao ano-base de 2020, a conformidade da aplicação dos recursos financeiros desembolsados a projetos contratados pelo BNDES no âmbito do Fundo Amazônia, no tocante (i) às normas e diretrizes aplicáveis e (ii) às evidências físicas de implementação dos projetos. No âmbito desta contratação, foi emitido relatório de asseguração limitada relativo a 25 projetos apoiados pelo Fundo Amazônia, sendo que, no referido relatório, os auditores independentes concluíram que, "com base nas evidências obtidas e nos procedimentos realizados não temos conhecimento de nenhum fato que nos leve a acreditar que os procedimentos adotados pelo BNDES não estão em conformidade, em todos os seus aspectos relevantes, com as normas e diretrizes aplicáveis e as evidências de implementação dos projetos apoiados pelo Fundo Amazônia em 2020".
Análise
 Inicialmente cabe destacar que a auditoria conduzida por este Tribunal no âmbito do TC Processo 018.242/2017-0 teve como objeto de fiscalização dois projetos incluídos nas tabelas acima mencionadas. Esses dois projetos, conforme os esclarecimentos prestados, já foram consolidados, com a verificação da aplicação dos recursos comprovada pelo Banco. Trata-se das operações 4663727 - Instituto Sócio Ambiental (contrato 13212661) e 2195002 - Instituto de Pesquisa Ambiental da Amazônia (contrato 11211751) .
 Conforme já relatado, a partir dos resultados da referida auditoria do TCU, o Exmo. Sr. MinistroRelator Vital do Rêgo, no voto condutor do Acórdão 2147/2018-TCU-Plenário, concluiu não haver indícios de irregularidades graves na gestão do Fundo Amazônia, essa conclusão inclui os projetos supramencionados.
 Especificamente sobre a questão das transferências para outras contas da própria instituição ou de seus representantes e a questão de pagamentos em cheque para desconto no caixa, segundo apura-se dos esclarecimentos, tais atos residem nas dificuldades operacionais, tais como falta de atendimento bancário, prática de rateios e reembolsos de viagens, citados como exemplos. Essa questão pode ser constatada ao se examinar os objetos dos projetos. Invariavelmente as operações envolvem em seus objetivos atividades em grandes áreas, muitas vezes distribuídas por mais de um estado da federação, envolvendo comunidades indígenas e/ou ações em áreas rurais e/ou de florestas, como, por exemplo. nos projetos da Comissão Pró Índio do Acre (peça 393, p. 180) , Instituto Sócio Ambiental (peça 429, p. 154) , Instituto Centro Vida (peça 401, p. 327) ou da Associação Desenvolvimento Agrícola Interestadual (peça 397, p. 296) .
 As dificuldades inerentes à região de atuação e execução dos projetos em análise são reais, as áreas são extensas e muitas de difícil acesso, longe de centros urbanos com precariedade nos transportes e em infraestrutura. O trabalho in loco desempenhado pela Secex/PA em 2017 retrata bem essa realidade como no trecho abaixo destacado das limitações à auditoria:
I.5. Limitações inerentes à auditoria 
 (...) 
39.	 Durante a execução, os acessos às comunidades/aldeias exigem uma logística dificultosa, que envolve autorização da Funai, transporte por rodovias sem pavimentação, longos percursos fluviais, transportes de víveres para alimentação da equipe, vacinação prévia, bem como locação de aeronaves, camionetes e barcos.
 Pelo que se retira do esclarecimento do BNDES e da constatação da equipe de auditoria do TCU (Secex/PA) , são evidentes as dificuldades e os problemas operacionais e logísticos. Assim, a limitação de atuação de rede bancária em pontos de atividades dos projetos, sem que haja alternativas viáveis, pode justificar a utilização de conta corrente da instituição contratada, bem como de pagamentos em cheques.
 Dessa forma, o rigor na questão de impedir a transferência para uma conta da própria entidade, bem como o pagamento via cheque descontado no caixa poderia, em algumas situações, inviabilizar as ações pretendidas nos projetos ou mesmo causar atrasos e interrupções nas execuções.
 O BNDES explicou que para as comprovações das atividades contratadas são avaliadas informações sobre o desempenho do projeto, relação dos pagamentos efetuados, comprovantes fiscais e financeiros dos pagamentos selecionados na amostra, independentemente dos meios de pagamentos utilizados, registros fotográficos das atividades/aquisições realizadas, dentre outros. A partir dessas informações, é verificado, por meio de seleção de uma amostra aleatória ou de censo, se os pagamentos realizados pelo projeto estão aderentes a sua finalidade e se os comprovantes fiscais e financeiros apresentados estão aptos a comprovarem os respectivos pagamentos.
 Considerando a similaridade entre a dinâmica dos contratos para utilização de recursos do Fundo Amazônia e das relações decorrentes de convênios firmados com os entes públicos, pode-se referenciar, subsidiariamente, o entendimento jurisprudencial desta Corte de Contas sobre a questão de desconto de cheques diretamente no caixa. É importante ressaltar que nos casos de convênio, a relação da utilização da conta específica com a execução do objeto é bem mais rigorosa, sendo obrigatório o cadastro dos ordenadores de despesa autorizados por meio do SICONV, o que não se verifica na presente situação. 
 A partir desse entendimento de utilização subsidiária, destaca-se o Acórdão 7634/2021-TCU-Primeira Câmara (Tomada de Contas especial, Relator Exmo. Ministro Walton Alencar Rodrigues) , sobre a questão de retiradas da conta específica por meio de cheques e o nexo de casualidade entre receitas e despesas:
A realização de saques em espécie diretamente da conta bancária específica dificulta o estabelecimento de liame casual entre a verba do convênio e os dispêndios previstos no plano de trabalho anexo ao ajuste. Nada obstante, tal circunstância não constitui óbice intransponível à comprovação do nexo de causalidade entre as receitas e as despesas realizadas no convênio. Nessa situação, contudo, torna-se necessária a apresentação de provas que permitam, ainda que indiretamente, demonstrar que o destino dos recursos foi realmente aquele previsto na norma ou no ajuste firmado. 
 Pelo que se depreende do entendimento supra, a questão primordial quando se desvincula os pagamentos da conta específica é a comprovação cabal da aplicação dos recursos conforme ajustado para afastar indícios de irregularidades. Essa ideia central do acórdão deve servir como parâmetro na presente análise. 
 As análises realizadas em relação à aplicação dos recursos parametrizadas pelo QUF, com exame de notas fiscais (amostral ou total) , vistorias in loco ou comprovações fotográficas apontaram até o momento para a regular verificação das execuções conduzidas pelo banco. Por toda a documentação disponibilizada, não há indícios de que o controle realizado pelo BNDES, a partir dos gastos e da verificação das execuções apresentadas periodicamente pelos beneficiários não possam comprovar a aplicação dos recursos nos casos de transferências e pagamentos em cheque. 
 Cabe considerar, ainda, que há benefícios aos controles de gastos a partir da reformulação dos contratos de auditoria externa em 2022. Em decorrência da recomendação proposta no item 9.2.3 do Acórdão 2147/2018-TCU-Plenário, está em implementação nova sistemática com as prestadoras dos serviços para incluir a verificação da correta aplicação dos recursos financeiros desembolsados à conta dos projetos em andamento.
 Contudo, apesar das considerações acima, tal situação de transferências entre contas da beneficiária é um ponto de fragilidade para o controle da utilização dos recursos, bem como, especificamente na utilização de conta corrente diferente da especificada, há alteração do determinado por cláusula contratual sem a devida formalização.
Nas normas gerais do BNDES, a Resolução Dir BNDES 3.717/2020, aplicável a operações não reembolsáveis, apresenta no § 1º e inciso II, § 2º, do art. 47 o objetivo de acompanhar o adimplemento das cláusulas contratuais. Tal objetivo também se verifica no § 5º do art. 59 da Resolução Dir BNDES 2.201/2011, aplicável a operações diretas e indiretas não automáticas. Assim, no caso das alterações das contas específicas determinadas no contrato caberia a elaboração de termo aditivo específico, contemplando as condições a serem propostas na recomendação a ser definida a seguir.
 Em relação ao acompanhamento dos gastos do projeto o art. 49 da Resolução Dir BNDES 3.717/2020 (caput e § 1º) determina:
Art. 49. Para acompanhamento financeiro do Projeto, a AO deve solicitar ao Cliente e manter arquivada a listagem eletrônica dos itens de gasto que influenciam o valor do apoio financeiro do BNDES, dos que constituem a contrapartida obrigatória do Cliente e, a critério da equipe de acompanhamento, de outros gastos do Projeto, mesmo que não financiáveis pelo BNDES, relevantes para o cumprimento da finalidade do Contrato. 
§ 1º A listagem referida no caput deste artigo deve conter, no mínimo, as seguintes informações para cada item de gasto: 
I - identificação do documento comprobatório; 
II - identificação do fornecedor ou prestador de serviço; 
III - data do gasto; 
IV - valor do gasto; e 
V - rubrica do Quadro de Usos e Fontes.
 Tal determinação também se encontra na Resolução 2.201/2011 anteriormente aplicada, no que era aplicável, ao acompanhamento das operações em tela. Assim, em consonância com o § 5º do art. 59 da Resolução Dir BNDES 2.201/2011, § 1º do art. 47 e § 1º do art. 49 da Resolução Dir 3.717/2020-BNDES e o Acórdão 7634/2021-TCU-Primeira Câmara, visando trazer mais segurança nos pagamentos e na aplicação dos recursos para os fins determinados no contrato, conforme objetiva o art. 12 da Resolução 665/87 - Disposições Aplicáveis aos Contratos do BNDES, cabem as seguintes recomendações ao BNDES a serem implementadas já no próximo período de acompanhamento dos contratos vigentes:
77.1. Utilização de conta corrente diferente da conta específica:
via de regra, manter os termos do contrato, permitindo a movimentação dos recursos somente por meio da conta específica. Nos casos excepcionais, nos quais há impossibilidade justificada e comprovada pelo beneficiário de se manter a movimentação pela conta específica determinada, deverá ser formalizado termo aditivo entre as partes, justificando e comprovando tal condição, além de se exigir o registro individual de cada movimentação vinculada ao projeto contratado realizada por meio dessas contas correntes que não se encontravam discriminadas originalmente no contrato, contendo, no mínimo os itens exigidos no § 1º do art. 49 da Resolução Dir BNDES 3.717/2020;
a beneficiária deverá liberar o acesso ao BNDES às informações e aos documentos de qualquer movimentação vinculada ao projeto contratado, independentemente da conta corrente movimentada;
77.2. Em relação aos pagamentos por meio de cheque descontado no caixa, exigir do beneficiário as justificativas para a realização desse tipo de pagamento, além de elaborar relação de cada cheque que foi descontado direto no caixa bancário, contendo, no mínimo, o número do cheque e os itens exigidos no § 1º do art. 49 da Resolução Dir BNDES 3.717/2020.
 As propostas acima foram submetidas à manifestação do gestor em conformidade com o art. 14 da Resolução TCU 315/2020 no tópico I.4 do excerto de relatório encaminhado ao BNDES por meio do Ofício 046.045/2022 da SEPROC (peças 665 e 666) . As análises das referidas manifestações ocorrem em tópico específico mais adiante nesse relatório.
 Auditoria MMA: análise dos pontos identificados X colocações do BNDES (Ofício de Requisição 9-90/2022) 
 Em relação à atuação do MMA no Fundo Amazônia deve-se fazer uma reflexão quanto a inconsistências na atuação do MMA no referido Fundo ao longo de todo o período de sua existência, que demonstram contradições do Ministério na realização do trabalho realizado no BNDES, conforme a relação a seguir:
1)	 O MMA, na qualidade de presidente do Fundo, tinha assento no extinto COFA (Comitê do Fundo Amazônia) , o qual tinha como uma das competências, de acordo com o Decreto 6.527, de 1.8.2008, estabelecer diretrizes e critérios de aplicação dos recursos, ou seja, os projetos aprovados tinham sido anuídos de acordo com as diretrizes e critérios que o próprio MMA tinha aprovado em conjunto com outros órgãos;
2)	 De acordo com a Lei 10.683, de 28 de maio de 2003, compete ao MMA: (1) política nacional do meio ambiente e dos recursos hídricos; (2) política de preservação, conservação e utilização sustentável de ecossistemas, e biodiversidade e florestas; (3) proposição de estratégias, mecanismos e instrumentos econômicos e sociais para a melhoria da qualidade ambiental e o uso sustentável dos recursos naturais; (4) políticas para a integração do meio ambiente e produção; (5) políticas e programas ambientais para a Amazônia Legal; e (6) zoneamento ecológico-econômico. Pelas competências estabelecidas na lei, verifica-se que o MMA não tem expertise para este tipo de trabalho que seria mais bem desenvolvido pela CGU que tem competência específica para fazê-lo.
3)	 Em função do item mencionado acima, a fiscalização exercida no BNDES pelo MMA sem que houvesse qualquer expertise para realizar o trabalho, teve como consequência a ausência de princípios fundamentais aplicáveis a processos de fiscalização do setor público, ou seja, nos documentos encaminhados pelo MMA não foi possível identificar: a metodologia utilizada para a análise; os critérios para a definição da amostra analisada; as causas das falhas vislumbradas; e as referências documentais quanto às possíveis fragilidades. Há muitas informações incompletas produzidas no trabalho realizado pelo MMA no BNDES 
4) 	O BNDES informa que as conclusões preliminares do MMA não foram comunicadas e discutidas com a equipe do BNDES, indicando que os possíveis achados não estavam amparados em evidências que sustentassem as conclusões para estes achados;
 Embora as observações acima por si só já apresentem indícios fortes da inadequação do trabalho de fiscalização realizado pelo MMA no BNDES, a equipe de auditoria, em busca da verdade material, realizou a análise dos achados do trabalho do MMA no BNDES, confrontado com as evidências apresentadas pelo Banco. As análises realizadas a seguir apontam que o resultado dos exames realizados corrobora com as colocações do banco sobre a atuação inadequada do referido Ministério em relação ao Fundo Amazônia mencionados na Nota AGS/DEMAF 044/2022, peça 663, p. 2-3.
 Os achados a seguir foram apresentados pelo MMA ao BNDES e em muitos casos foram organizados pela equipe em mais de uma operação (projeto) . Os itens referenciados nos achados relativos aos projetos estão na Nota AGS/DEMAF 044/2022, peça 663, p. 5-19.
1-Elevado percentual dos recursos alocados no projeto foram despendidos em itens de custeio.
Projetos 2194637 (item 1.1) ; 4067384 (item 1.11 e 1.12) ; 5439336 (item 1.27) ; 2195002 (itens 1.34 e 1.35) ; 5991281 (item 1.42) .
 Sobre estes projetos houve questionamentos quanto a proporção de recursos aplicados em itens de custeio.
 A argumentação do BNDES informa que as diretrizes do COFA não restringiam essa modalidade de aplicação de recursos e que a proporção de aplicação depende da atividade à qual o projeto se propõe, conforme segue: 
Portanto, era a natureza específica de cada projeto que determinava a proporção dos recursos financeiros destinados as diferentes despesas, podendo variar conforme as características de cada operação. Isto porque, em decorrência das peculiaridades da operação, o projeto pode demandar diferentes níveis de mobilização de recursos para contratação de equipe técnica e gerencial, deslocamento ou serviços especializados. 
Desse modo, o apoio aos itens de custo destacados no questionamento é reflexo da natureza do projeto, a qual, por sua vez, advém da aplicação, por parte do BNDES, das Diretrizes emanadas pelo COFA. As condições do projeto foram avaliadas pela equipe técnica do BNDES e registradas nos Relatórios de Análise da operação, que, por sua vez, foi aprovado pela Diretoria do BNDES por ter sido considerado em consonância com as Diretrizes do COFA e demais normativos aplicáveis.
 Assim, pelo que se constata dos esclarecimentos do BNDES, o quadro de usos e fontes do Relatório de Análise aponta que os percentuais de gastos apresentados pelo MMA estão em linha com os aspectos levantados nas análises dos projetos.
 Quanto às proporções de utilização dos recursos no projeto, inclusive para pagamentos de recursos humanos do beneficiário, estas estão em linha com o projeto aprovado e não ferem as diretrizes impostas pelo COFA. Além disso, foram apresentados os acompanhamentos realizados em que não se constataram quaisquer ressalvas.
 Da análise geral dos projetos que se utilizam do Fundo Amazônia se observa que há diferentes formas de atuação, sendo muitas delas por meio de mão de obra direta, como os casos ora analisados. Portanto os destaques referentes à proporção de destinação de recursos por si só não podem representar irregularidade. O quadro abaixo faz as referências aos documentos apresentados pelo BNDES:
	Projeto
	Relatório de análise
	Peça
	Páginas

	2194637
	Ran 3/2009
	579
	21-23

	4067384
	Ran 12/2012
	580
	2-3 e 28-29

	5439336
	Ran 7/2015
	581
	3 e 37

	2195002
	Ran 9/2011
	582
	6, 28-30

	5991281
	Ran 9/2017
	583
	52-69

2-Liberação de parcelas pelo BNDES sem que a parcela anterior estivesse aprovada por meio do respectivo Relatório de Acompanhamento ou da prestação de contas.
Projetos: 2194637 (item1.2) ; 2182528 (item1.3) ; 2350729 (item1.5) ; 4067384 (item1.15) ; 2235487 (item1.23) ; 5439336 (item1.26) ; 4839312 (item 1.30) ; 2195002 (item 1.36) ; 2419791 (item 1.52) ; 2258088 (item1.54) ; 
 No que se refere às liberações de parcelas, segundo o BNDES, os acompanhamentos das operações, inclusive quanto aos pedidos de liberações, podem ser realizados de diferentes formas, "tais como notas técnicas, relatórios de acompanhamento, e-mails, registros em sistemas, verificação in loco de documentos e da execução física, dentre outros". Contudo, o documento que autoriza a Área Financeira do BNDES a efetuar a transferência para a conta do projeto é a "Liberação de Crédito" (LC) .
 A análise do projeto 2194637, feita a seguir, vale para os demais projetos mencionados acima, em muitos deles foi verificada a mesma sistemática utilizada no referido projeto.
 A Liberação de Crédito do projeto 2194637, LC 5/12 peça 584, p.4, data de 16/2/2012, enquanto a prestação de contas que propõe a liberação anterior data de 20/2/2012. Dessa forma, constata-se essa diferença temporal, contudo as informações sobre o projeto que subsidiaram a análise de prestação de contas encerraram-se em 16/1/2012, conforme explicitado no segundo Relatório de Acompanhamento (peça 585, p. 11) . Portanto, apesar de não estar formalizada a prestação de contas da parcela anterior, cerca de um mês antes da liberação já havia a disponibilização de todos os elementos necessários para o referido RAc.
 De forma a esclarecer sobre as exigências para autorização das liberações, cabe reproduzir abaixo o trecho do contrato padrão que detalha os procedimentos de liberação de recursos:
	MINUTA PADRÃO peça 586, p. 1-3
	II - Para liberação de cada parcela dos recursos: 
	a) 	inexistência de qualquer fato que, a critério do BNDES, venha alterar substancialmente a situação econômico-financeira da BENEFICIÁRIA ou que possa comprometer a execução do projeto ora financiado, de forma a alterá-lo ou impossibilitar sua realização, nos termos previstos no projeto aprovado pelo BNDES;
	b) 	encaminhamento de solicitação de liberação indicando o valor e a destinação dos recursos, conforme modelo a ser disponibilizado pelo BNDES; 
	c)	 comprovação da aplicação, no projeto previsto na Cláusula Primeira (Natureza, Valor e Finalidade do Contrato) dos recursos anteriormente liberados, no caso do apoio direto a ser realizado pela BENEFICIÁRIA. bem como do apoio à gestão do projeto e às atividades de apoio à realização da Chamada Pública, ou, no caso dos recursos destinados aos projetos selecionados no âmbito do "Fundo Dema", comprovação da disponibilização, aos projetos selecionados, dos recursos anteriormente liberados para esta finalidade e apresentação de declaração, pela BENEFICIÁRIA, de que os projetos que já tenham recebido recursos estão sendo por ela adequadamente acompanhados; 
	d)	 comprovação da regularidade do projeto perante os órgãos ambientais, ou quando tal comprovação já tenha sido apresentada e esteja em vigor, declaração da BENEFICIARIA sobre a continuidade da validade de tal documento;  
	e)	 apresentação de declaração, firmada pelo (s) representante (s) legal (is) da BENEFICIÁRIA, reiterando as declarações prestadas na Cláusula Décima Primeira (Declarações da Beneficiária) ; 
	f)	 apresentação, pela BENEFICIÁRIA, de Certidão Negativa de Débitos relativos aos Tributos Federais e à Dívida Ativa da União (CND) ou Certidão Positiva com Efeitos de Negativa de Débitos relativos aos Tributos Federais e à Dívida Ativa da União (CPEND) , expedida conjuntamente pela Secretaria da Receita Federal do Brasil (RFB) e pela Procuradoria-Geral da Fazenda Nacional (PGFN) , por meio de INTERNET, a ser extraída no endereço www.receita.fazenda.gov.br ou www.pgfn.fazenda.gov.br e verificada pelo BNDES nos mesmos.
 Verificou-se, portanto, que não se faz necessária a finalização dos acompanhamentos para que haja a autorização da liberação de parcelas, conforme consta o item II da minuta acima destacado. Cabe destacar que em todas as liberações de parcelas por meio das Liberações de Crédito houve a informação quanto ao cumprimento das "obrigações contratuais vinculadas à liberação" (peça 584, p. 1-6) .
 Pela análise dos acompanhamentos finalizados posteriormente às liberações corrobora-se a situação de regularidade em relação às prestações de contas para os repasses anteriormente realizados. Sendo assim, pelo que se verifica dos documentos apresentados não subsistem indícios de que houve liberações de forma irregular nesses projetos.
 Contudo, cabe destacar que no caso da quinta liberação do projeto 2194637, foi elaborada Nota AMA/DEFAM 37/2013 (peça 586) que apresenta análise item a item, indicando que todos os elementos necessários contratuais estariam presentes de modo a autorizar o repasse dos recursos. Como já relatado, não é exigida a conclusão dos acompanhamentos, no entanto exige-se uma série de elementos para as liberações. Essa prática de consolidação em nota especifica com o detalhamento dos elementos para liberação deve ser considerado como exemplo de boas práticas na condução do processo de liberação.
 Assim, mesmo que os acompanhamentos não apontem problemas em relação às exigências prévias às liberações, indicando que  "as condições para a liberação de recursos foram acompanhadas e cumpridas durante a execução do projeto" (peça 586, p. 1-3) , é recomendável, de forma a permitir o controle sobre cada etapa de liberação e de execução dos projetos, contribuindo para a transparência das operações, que a elaboração de nota técnica, como a que foi elaborada para a quinta liberação, apresente a situação das condições prévias às liberações. 
 Dessa forma, caberia recomendar ao BNDES que concomitantemente a cada Liberação de Crédito fosse elaborada nota técnica ou instrumento similar com o detalhamento sobre o cumprimento de cada uma das exigências prévias às liberações tratadas no art. 48 da Resolução Dir BNDES 3.717/2020, conforme observado no procedimento adotado na liberação da quinta parcela do projeto 2194637, em que foi elaborada Nota AMA/DEFAM 37/2013.
 Em resumo, sobre os questionamentos quanto à liberação de parcelas de recursos sem a conclusão da prestação de contas de parcela anterior e de valores pendentes de confirmação pelos acompanhamentos, a argumentação do BNDES reforça que a liberação de recurso não depende da finalização dos acompanhamentos, mas sim da autorização por meio do documento denominado Liberação de Crédito - LC. Nas peças apresentadas verifica-se que em todas as liberações de recursos havia a observação quanto às exigências contratuais vinculadas às liberações. Além disso, pelos acompanhamentos realizados não se verificam inconsistências nas execuções das parcelas anteriores a cada liberação de crédito autorizada (peças 584, p. 1-6; 585, p. 3-14; 586, p. 1-3; 586, p. 2-10; e 588, p.14,) . Sendo assim, não se constataram valores com aplicação ainda não comprovada após a finalização dos projetos. Assim, não subsistem as impropriedades apontadas em relação aos projetos em exame, conforme a tabela a seguir com as Liberações de Crédito referentes aos projetos:
	Projeto
	Liberação de Crédito
	Peça 584
	Data

	2194637
	LC 1/2011
	p. 1-2
	16/2/2012

		LC 17/2011
	p. 3
	13/9/2011

		LC/5/2012
	p. 4
	16/2/2012

		LC 16/2012
	p. 5
	4/9/2012

		LC 28/2013
	p. 6
	20/9/2013

		LC 15/2014
	p. 7
	24/3/2014

	2182528
	LC 3/2010
	p. 8-9
	11/5/2010

		LC 11/2011
	p. 10
	6/6/2013

		LC 16/2011
	p. 11
	2/9/2011

		LC 18/2012
	p. 12
	20/9/2012

		LC 10/2014 
	p. 13
	19/2/2014

	2350729
	LC 11/2012
	p. 14
	17/7/2012

		LC 28/2014
	p. 15
	23/6/2014

		LC 49/2013
	p. 16
	13/12/2013

	4067384
	LC 7/2017
	p. 17
	13/12/2017

		LC 10/2016
	p. 18
	5/12/2016

		LC 16/2015
	p. 19
	5/5/2015

		LC 33/2013
	p. 20
	5/5/2015

		LC 39/2014
	p. 21
	22/7/2014

		LC 60/2016
	p. 22
	7/10/2016

	2235487
	LC 48/2014
	p. 23
	23/9/2014

		LC 49/2014
	p. 24
	24/9/2014

	5439336
	LC 9/2016
	p. 25
	15/2/2016

		LC 58/2016
	p. 26
	21/9/2016

	4839312
	LC 52/2015
	p. 27
	23/9/2015

	2195002
	LC 41/2013
	p. 28
	25/11/2013

		LC 4/2014
	p. 29
	10/1/2014

		LC 52/2014
	p. 30
	9/10/2014

	2419791
	LC 8/2012
	p. 31
	14/5/2012

		LC 14/2013
	p. 32
	6/5/2013

		LC 15/2011
	p. 33
	15/8/2011

		LC 20/2012
	p. 34
	11/10/2012

		LC 35/2014
	p. 35
	30/6/2014

		LC 50/2013
	p. 36
	16/10/2013

	2258088
	LC 3/2012
	p. 37
	23/1/2012

		LC 4/2010
	p. 38
	25/10/2010

		LC 26/2012
	p. 39
	16/11/2012

		LC 26/2013
	p. 40
	22/8/2103

		LC 50/2014
	p. 41
	24/9/2014

3-Liberação pela equipe do BNDES da primeira parcela de recursos mesmo tendo a informação de que o Ministério das Cidades havia inscrito o Beneficiário no Sistema Integrado de Administração Financeira - SIAFI e no Cadastro das Empresas Privadas sem Fins Lucrativos Impedidas - CEPIM como inadimplente.
Projetos:  4067384 (itens 1.13 e 1.14) ; 5697421 (item1.43) ;
 Em referência às constatações de que os beneficiários permaneceram como inadimplentes no SIAFI e no CEPIM nos períodos de execução dos projetos, o BNDES informou que o arcabouço normativo vigente, em 2013 e 2018, estabelecia que a inscrição do Beneficiário no CEPIM teria efeito no cadastro do cliente no BNDES, mas não geraria impedimento para a contratação/liberação de crédito.
 Contudo, a inscrição do Beneficiário no CEPIM passou a ser considerada como condicionante para fins de contratação/liberação de crédito somente a partir de 14/11/2019, por determinação da Diretoria do BNDES. De forma semelhante, a inscrição do Beneficiário no SIAFI é considerada para fins de cadastro e não gera impedimento para a contratação/liberação de crédito.
 Dessa forma, conclui-se que o repasse em tela não afrontou as normas então vigentes para liberação de crédito. Cabe destacar que a nova condição para liberação de crédito determinada pela Diretoria do BNDES, a partir de 2019, corrige o problema em relação ao CEPIM.
Em relação às consultas realizadas na fase de análise foram requisitadas informações mais detalhadas por meio do Ofício de Requisição 11-90/2022, que serão avaliadas mais adiante nesse relatório.
4-Parte dos recursos sem comprovação de gastos com Notas Fiscais e/ou recibos.
Projetos: 2182528 (item1.4) ; 2350729 (item 1.9) ; 5240921 (itens1.56 e 1.57) ; 5106877 (itens1.59, 1.60, 1.61 e 1.62) ; 4662289 (itens 1.64, 1.65 e 1.66) ; 4662356 (item 1.68) ; 4663721 (item 1.72) 
Segundo o BNDES, as evidências que atestam a execução dos projetos apoiados pelo BNDES podem ser de natureza diversa, tais como fotos, notas fiscais, relações de pagamentos e respectivos comprovantes de pagamentos, listas de presença, relatórios de atividades, vídeos, apresentações. Tais evidências podem ser verificadas a partir do envio de documentos ao BNDES e/ou pela verificação in loco pelas equipes de acompanhamento. O registro do processo de verificação dessas evidências pela equipe do BNDES pode ser obtido nos documentos, RAcs e Notas. Estes instrumentos registram, de forma consolidada, que foram verificados, por amostragem, os pagamentos realizados pelos projetos e respectivas relações de pagamentos, bem como as atividades de capacitação. Assim, não subsistem as alegações do MMA quanto à ausência de comprovação de gastos com Notas Fiscais e/ou recibos. Os documentos encaminhados pelo BNDES foram apresentados à equipe, conforme o quadro a seguir:
	Projeto
	Relatório de acompanhamento/Notas
	Peça
	Páginas

	2182528
	RAc 16/2014
	589
	6-20

	2350729
	RAc 1/2012
	590
	5 -11

		RAc 2/2013
	591
	5 - 11

		RAc 3/2013
	592
	5-10

		RAc Final 20/2015
	593
	3 -15

	5240921
	RAc 12/2016
	594
	3 - 18

		RAc 28/2017
	595
	5 - 23

		RAc 28/2018
	596
	3- 14

		RAc 18/2020
	597
	4- 19

		Nota 74/2017
	598
	1- 7

	5106877
	RAc 2/2016
	599
	2 -10

		RAc 19/2017
	600
	3 -12

		RAc 9/2019
	601
	3 - 13

		RAc 6/2020
	602
	4 -16

	4662289
	Ran 6/2014
	603
	12 - 25 

		RAc 3/2016
	604
	2 - 10

		RAc 38/2016
	605
	2 - 9

		RAc 15/2017
	606
	2 - 9

		RAc 30/2018
	607
	2 - 8

	4662356
	RAc 16/2016
	608
	4 - 17

		RAc 36/2019
	609
	4 - 21

		RAc 6/2022
	610
	5 - 22

		RAc 6/2022 Anexos
	611
	87 - 100

	4663721
	RAc 24/2016
	612
	3 - 14

		RAc 7/2016
	613
	1 - 6

		Nota 78/2017
	614
	1 - 11

		Nota 100/2017
	615
	1 - 6

		Nota 60/2018
	616
	1 - 6

		RAc 35/2020
	617
	4 - 27

5-O Gac responsável pelo relatório de acompanhamento não analisou os gastos efetuados com os recursos liberados em alguma parcela do projeto.
Projetos: 2350729 (item 1.9) , 4067384 (item 1.16) 2419791 (itens 1.50) , 
O BNDES informa que as evidências que atestam a execução dos projetos apoiados pelo banco podem ser de natureza diversa, tais como fotos, notas fiscais, relações de pagamentos e respectivos comprovantes de pagamentos, listas de presença, relatórios de atividades, vídeos, apresentações. Tais evidências podem ser verificadas a partir do envio de documentos ao BNDES e/ou pela verificação in loco pelas equipes de acompanhamento. O registro do processo de verificação dessas evidências pela equipe do BNDES pode ser obtido nos documentos, RAcs e Notas. Estes instrumentos registram, de forma consolidada, que foram verificados, por amostragem, os pagamentos realizados pelos projetos e respectivas relações de pagamentos, bem como as atividades de capacitação. Assim, não subsistem as alegações do MMA quanto à ausência de comprovação de gastos com Notas Fiscais e/ou recibos, conforme a tabela abaixo:
	Projeto
	Relatório de acompanhamento/Notas
	Peça
	Páginas

	2350729
	RAc 1/2012
	590
	5 -11

		RAc 2/2013
	591
	5 - 11

		RAc 3/2013
	592
	5-10

		RAc Final 20/2015
	593
	3 -10

	4067384
	RAc 26/2015
	618
	10 - 18

		RAc 11/2014
	619
	4 - 11

		Nota 11/2015
	620
	1- 3

		Nota 6/2016
	621
	1- 3

		Nota 83/2016
	622
	1- 3

		Nota 14/2017
	623
	1- 3

		RAc 6/2021
	624
	5 -29

	2419791
	RAc 1/2013
	625
	3 -17

		RAc 1/2016
	626
	3 -13

		Nota 57/2013
	627
	1 - 6

		Nota 30/2014
	628
	1 -5

		Fotos
	629
	1 -8

6-Ausência de documento atestando a prestação de contas final do projeto pelo BNDES e ausência de documento avaliando a efetividade do projeto.
Projetos: 4067384 (itens 1.18, 1.19 e 1.20) ; 2235487 (itens 1.24 e 1.25) , 2195002 (item 1.41) . 
Quanto aos pontos referentes à ausência de comprovação de recursos do último repasse, os Relatórios de Conclusão Finais apresentam a aplicação da última parcela repassada, bem como toda a informação sobre a execução financeira dos projetos, sendo as avaliações da efetividade apresentadas nas mesmas peças, assim, não subsistem as alegações de ausência de comprovação da utilização da última parcela e da ausência de registro sobre a efetividade do projeto. O quadro abaixo faz as referências aos documentos apresentados pelo BNDES:
	Projeto
	Relatório/Nota de acompanhamento
	Peça
	Páginas

	4067384
	RAc 6/2021
	624
	20, e 23-26

	2235487
	RAc 29/2021
	630
	19, 43-50 e 123-128

		Nota 5/2022
	631
	1 - 2

	2195002
	RAc 44/2020
	636
	20, 21-27

7-Nos relatórios de acompanhamento emitidos pelo BNDES, o percentual de execução física do projeto é obtido segundo informações do Beneficiário.
Projeto: 2235487 (item 1.21) 
Não subiste a alegação apontada pelo MMA, pois o BNDES apresentou os seguintes relatórios de acompanhamento realizados pelo banco que caracterizam a supervisão do projeto:
	Projeto
	Relatório de acompanhamento
	Peça
	Páginas

	2235487
	RAc 2/2013
	632
	3-13

		RAc 5/2015
	633
	2-17

		RAc 29/2021
	630
	3 - 30

8-Aditamento do projeto em R$ 1.530.208,00, recursos esses destinados ao pagamento de despesas operacionais do Beneficiário, além de autorizar que os rendimentos financeiros do projeto fossem utilizados no custeio operacional do mesmo, o que demonstra que o estudo de viabilidade econômica efetuado pela equipe do BNDES foi deficiente, uma vez que o próprio Banco teve que injetar recursos para que o projeto não sofresse solução de continuidade.
Projeto: 2235487 (item 1.22) 
Com relação à indicação de que o estudo de viabilidade econômica realizado pelo BNDES foi deficiente, a partir de aditamento financeiro ao projeto, informou-se que a sustentabilidade do projeto foi avaliada/abordada nos Relatórios de Análise que também abordaram a sustentabilidade financeira da instituição e ainda a situaram na matriz de pontos fortes, pontos fracos, oportunidades, ameaças, méritos e riscos. O primeiro Relatório de Análise, inclusive, registrou que a proposta inicial do MUSA (Museu da Amazônia) , para o Centro de Treinamento foi reconfigurada para uma estrutura menor em vista desta questão. O quadro a seguir faz referência aos documentos que foram tragos à baila pelo BNDES:
	Projeto
	Relatório de análise/acompanhamento
	Peça
	Páginas

	2235487
	Ran 7/2010
	633
	10-14, e 34- 37

		Ran 9/2015
	635
	2, 19-20

		RAc 29/2021
	630
	54, 131- 138

Relatou-se, também, que após a conclusão do projeto, a sustentabilidade financeira da instituição foi novamente abordada no Relatório de Acompanhamento AGS/DEMAF 29/2021, conforme o quadro acima. Mesmo com os impactos sofridos em função da pandemia do COVID-19, o MUSA vem encontrando soluções para atingir a sustentabilidade financeira. Nesse ponto o banco complementa:
Conforme relatado, observa-se que no site tripadvisor (https://www.tripadvisor.com.br/) o MUSA ganhou o prêmio "Travellers' Choice 2021" (atrações que recebem ótimas avaliações e estão entre os 10% melhores estabelecimentos no Tripadvisor) , além de ficar em terceiro lugar no ranking de atrações de Manaus, atrás apenas do Teatro Amazonas e do Encontro das Águas. Enquanto atração turística, o MUSA contribui para o aumento do tempo de permanência dos turistas na cidade e consequentemente para uma maior geração de renda e arrecadação de impostos. Houve um aumento de 82% da visitação entre 2017 (último ano de execução física do projeto) e 2019, acompanhado de um aumento na arrecadação do MUSA, com um incremento de 165% das receitas no mesmo período.
Assim, entende-se que não houve falha na análise financeira realizada pelo Banco, visto que foram identificados os principais riscos envolvidos no projeto, não sendo comprometido pela necessidade do aditivo em questão.
9-Valores superdimensionados para realização de capacitação.
Projeto: 5439336 (item 1.28) 
No que se refere à alegação de que houve valores superdimensionados para realização de capacitação, a partir de parâmetros apresentados pelo MMA em que calcula o valor de hora/aula com base no total dos custos de R$ 1.682.300,00, o BNDES informou o que se segue: 
Trata-se de um projeto de assistência técnica, capacitação, diagnósticos fundiários e fortalecimento de gestão, o que demonstra que a natureza do projeto é de investimento em pessoas com formações específicas. O Componente 2, no valor de R$ 1.682.300,00, foi destinado a investimentos em: 1 - Recursos humanos próprios (fazer a gestão dos treinamentos em 3 estados e 6 municípios) ; 2 - RH de terceiros (Consultoria responsável pelos treinamentos) ; 3 - Diárias, passagens, outros; e 4 - Máquinas e equipamentos. A capacitação de 152 técnicos foi uma métrica de desempenho definida no início do projeto, sendo que, ao final do projeto, foram realizados 6 treinamentos em geotecnologia; 2 de verificação de desmatamento em campo; e 3 de fiscalização em campo, totalizando 247 capacitados (em 6 municípios distintos nos estados do PA/MT/RO. 
Em relação às capacitações oferecidas no primeiro projeto, o IMAZON I capacitou 62 técnicos municipais e 12 representantes de associações locais em Geotecnologia aplicada à gestão ambiental municipal. No segundo projeto, IMAZON 2, a capacitação foi ampliada para 247 pessoas com os temas a seguir: i) Verificação de Desmatamento em Campo, ii) Introdução à Geotecnologias aplicadas à gestão ambiental, iii) Geotecnologia avançada aplicada à gestão ambiental e iv) Fiscalização Ambiental. Ou seja, neste caso os conteúdos são diferentes e, ainda que fossem similares, as capacitações geralmente sofrem atualizações, já que as ferramentas de gestão ambiental têm evoluído de forma acelerada em razão da premência em conter o avanço do desmatamento. Por fim, observa-se que o projeto teve suas condições avaliadas pela equipe técnica do BNDES e registradas no Relatório de Análise da operação (RAn 07/2015) , que, por sua vez, foi aprovado pela Diretoria, por ter sido considerado como aderente às Diretrizes para aplicação de recursos do Fundo Amazônia.
Da mesma forma, a questão levantada em relação ao valor que supostamente seria utilizado para o cálculo de hora aula não pode considerar o custo total do projeto. Pelo que se observou, o processo de aprovação que consta do relatório de análise citado apresenta todos os componentes de custos que envolvem a dinâmica proposta incialmente para a capacitação de técnicos. 
A análise que propõe a aprovação do projeto destacou a concentração de recursos em serviços técnicos especializados, bem como apresenta os itens de custeio, que contemplam os recursos humanos como a segunda maior parcela do projeto 
O projeto está fortemente baseado no item 'Serviços Técnicos Especializados (STE) ' (65% do total) , dado que o grande custo do projeto é a aquisição de imagens de satélites de alta resolução de empresas especializadas e a elaboração da base de dados pelo pessoal técnico. Além disso, há outros itens como: a assessoria aos municípios para a organização dos dados cadastrais, validação e organização de informações do cadastro; mobilização e assinatura dos acordos; desenvolvimento dos portais eletrônicos e monitoramento de áreas desmatadas. As consultorias estão discriminadas no quadro constante o Anexo III a esse Relatório.
Ademais, os acompanhamentos realizados pelo BNDES atestaram que não houve problemas de alocação de recursos em relação ao previsto no contrato, com remanejamentos no quadro de usos e fontes aceitos pelo banco. O Relatório Final para o projeto Imazon 1, de 31/3/2015, conclui pela realização satisfatória do projeto com gestão eficiente pelo beneficiário. Conforme os documentos apresentados pelo BNDES destacados no quadro a seguir:
	Projeto
	Relatório de análise/acompanhamento
	Peça
	Páginas

	5439336
	RAc 7/2017 
	643
	3 - 11

		RAc 11/2022
	644
	28

		RAc 11/2022 Anexos
	645
	14 - 66

		Ran 7/2015
	581
	22

Dessa forma, não se confirmam como impropriedades os pontos levantados na auditoria realizada pelo MMA em relação ao projeto 5439336.
10-Alto percentual de recurso para gerenciamento do Projeto.
Projeto: 4839312 (item 1.29) 
Na argumentação o BNDES menciona que não foi evidenciada qual referência foi utilizada pelo MMA para considerar elevado o percentual de 10,3% para o gerenciamento do projeto. A análise dos projetos apresentados no âmbito do Fundo Amazônia observava as Diretrizes e Critérios para Aplicação dos Recursos e Focos de atuação do Fundo Amazônia estabelecidas pelo COFA. Não havia nas diretrizes do COFA qualquer restrição com respeito a percentuais de recursos a serem destinados ao pagamento de itens de custeio ou investimento, incluindo gastos com gestão e contratação de equipe. Portanto, era a natureza específica de cada projeto que determinava a proporção dos recursos financeiros destinados às diferentes despesas, podendo variar conforme as características de cada operação.
Pelo que se constata dos esclarecimentos do BNDES, o quadro de usos e fontes do Relatório de Análise aponta que os percentuais de gastos apresentados na análise realizada pelo MMA estão em linha com os aspectos levantados na análise do projeto, conforme as evidências destacadas no quadro abaixo:
	Projeto
	Relatório de análise
	Peça
	Páginas

	4839312
	Ran 15/2014 
	646
	18 - 27

Pelo que se constata dos esclarecimentos do BNDES, o quadro de usos e fontes do Relatório de Análise apontam que os percentuais de gastos apresentados na análise realizada pelo MMA estão em linha com os aspectos levantados na análise do projeto.
11-Alto percentual de recurso para gestão do Projeto.
Projetos:4839312 (item 1.32) , 21950021 (item 1.34) 
Em sua argumentação o BNDES ressalta que não foi evidenciada qual referência foi utilizada pelo MMA para considerar elevado o gasto com gestão do projeto. A análise de projetos apresentados no âmbito do Fundo Amazônia observava as Diretrizes e Critérios para Aplicação dos Recursos e Focos de atuação do Fundo estabelecidas pelo COFA. Dentre as modalidades de aplicação de recursos previstas em tais Diretrizes, encontravam-se a modalidade de "Aplicação direta - Investimento", que incluía investimentos em construções, equipamentos, treinamento e capacitação, e a modalidade de "Aplicação direta - Custeio", que incluía contratação de terceiros, gastos de viagem/missões de campo, consultorias de pessoa física ou jurídica, materiais de campo, comunicação entre outros. Nas Diretrizes do COFA não havia qualquer restrição com respeito a percentuais de recursos a serem destinados ao pagamento de itens de custeio ou investimento, incluindo gastos com gestão e contratação de equipe.
Pelo que se constata dos esclarecimentos do BNDES, o quadro de usos e fontes do Relatório de Análise e Relatório de acompanhamento apontam que os percentuais de gastos apresentados na análise realizada pelo MMA estão em linha com os aspectos levantados na análise do projeto, conforme o quadro com as evidências destacadas no quadro abaixo:
	Projeto
	Relatório de análise/acompanhamento
	Peça
	Páginas

	4839312
	Ran 15/2014 
	646
	18 - 27

	2195002
	Ran 9/2011 
	582
	18- 45

		RAc 44/2020
	636
	18 -34

12-Ausência do instrumento que prorrogou a vigência do contrato, após sua vigência ter sido prorrogada.
Projetos: 2195002 (item 1.33) , 2286072 (item 1.47) 
	Em relação ao projeto 2195002 o BNDES manifesta que conforme arcabouço normativo institucional, o prazo estabelecido para a liberação dos recursos do projeto (prazo de utilização) foi prorrogado pela IP 3/2017, de 6/2/2017, independente da formalização de aditivo contratual ou instrumento correlato, e ainda que, o inciso II da cláusula quarta do Contrato prevê tal possibilidade. Menciona que o contrato não prevê um prazo específico para a execução das atividades do projeto, razão pela qual não houve qualquer prorrogação de prazos no projeto posteriormente à prorrogação ocorrida em 6/2/2017.
O BNDES informa que as minutas-padrão de contratos de apoio financeiro do BNDES e do Fundo Amazônia passaram a prever um prazo limite para a execução do objeto contratual a partir de 2014, sendo que o Contrato em questão data de 14/2/2012.
Quanto ao projeto 2286072 o BNDES manifesta que, conforme arcabouço normativo institucional, o prazo estabelecido para a liberação dos recursos do projeto (prazo de utilização) foi prorrogado pela Nota AGS/DEMAF 32/2017 (Nota de liberação com prorrogação do prazo do projeto) , independente da formalização de aditivo contratual ou instrumento correlato, de acordo com o inciso II da cláusula quarta do Contrato que prevê tal possibilidade.
O BNDES manifesta que o contrato não prevê um prazo específico para a execução das atividades do projeto, razão pela qual não houve qualquer prorrogação de prazos no projeto posteriormente à prorrogação ocorrida em 11/04/2017. As minutas-padrão de contratos de apoio financeiro do BNDES e do Fundo Amazônia passaram a prever um prazo limite para a execução do objeto contratual a partir de 2014, sendo que o Contrato em questão data de 19/11/2010.
Assim, pelo que se constata dos esclarecimentos do BNDES, os documentos encaminhados atestam a insubsistência da impropriedade apontada pelo MMA, conforme o quadro abaixo:
	Projeto
	Documento
	Peça
	Páginas

	2195002
	Contrato 11.2.2275.1
	637
	4

		IP 3/2017
	638
	2 - 7

	2286072
	Nota 32/2017
	654
	1 - 4

13-Ausência de documento emitido pelo BNDES aprovando a liberação de parcelas para a liberação da parcela seguinte.
Projetos: 2195002 (item 1.37) , 2350729 (itens 1.6, 1.7 e 1.8) 
No que se refere às liberações de parcelas, segundo o BNDES, o acompanhamento das operações, inclusive quanto aos pedidos de liberações, pode ser realizado de diferentes formas, "tais como notas técnicas, relatórios de acompanhamento, e-mails, registros em sistemas, verificação in loco de documentos e da execução física, dentre outros". Contudo, o documento que autoriza a Área Financeira do BNDES a efetuar a transferência para a conta do projeto é a "Liberação de Crédito" (LC) , O quadro a seguir atesta os documentos encaminhados pelo BNDES:
	Projeto
	Documento
	Peça
	Páginas

	2195002
	LC 4/2014
	584
	29

		LC 52/2014
	584
	30

		RAc 28/2015
	639
	36

	2350729
	LC 11/2012
	584
	14

		LC 28/2014
	584
	15

		LC 49/2013
	584
	16

		RAc 3/2013
	592
	14

		RAc 9/2014
	661
	5

Pela análise dos acompanhamentos finalizados posteriormente às liberações corrobora-se a situação de regularidade para os repasses anteriormente realizados. Sendo assim, pelo que se verifica dos documentos apresentados não subsistem indícios de que houve liberações de forma irregular nesses projetos.
14-Utilização dos rendimentos da aplicação financeira sem a anuência e aprovação do BNDES.
Projeto: 2195002 (item 1.38) 
O BNDES informa que o inciso V da Cláusula IV do Contrato 11.2.2275.1 do mencionado projeto prevê que o Beneficiário deverá aplicar os recursos depositados na conta do projeto e incorporar o resultado de tais aplicações à referida conta, não havendo previsão contratual sobre a necessidade de anuência prévia do BNDES para aplicação de tais recursos nas finalidades do projeto. Assim, tendo em vista que, conforme registrado no Relatório de Acompanhamento e na Nota, conforme o quadro abaixo, o grupo de acompanhamento identificou que os rendimentos foram incorporados à conta do projeto e aplicados em sua finalidade, pelo que se verifica dos documentos apresentados não subsistem indícios de irregularidade apontados pelo MMA.
	Projeto
	Documento
	Peça
	Páginas

	2195002
	Contrato 11.2.2275.1
	637
	4

		Nota 85/2016
	640
	2

		RAc 22/2018
	641
	16

		RAc 44/2020
	636
	18-19, 33

15-Baixo percentual verificado pelo BNDES na amostra dos pagamentos.
Projeto: 2195002 (item 1.39) 
O BNDES informou que o IPAM apresentou relação de pagamentos com 8.878 registros, com valores bastante pulverizados, e a verificação das notas foi realizada por amostragem, concentrando-se nas rubricas, itens e pagamentos mais significativos. Conforme descrito no RAc, consentâneo as páginas destacadas no quadro abaixo, foram verificados 91% do item compra de insumos, 60% do item gerentes locais do projeto, 54% do item técnicos agropecuários, 30% do pagamento por serviços ambientais e 28% de manutenção, seguro e combustível pelo que se verifica dos documentos apresentados não subsistem indícios de irregularidade apontados pelo MMA.
	Projeto
	Documento
	Peça
	Páginas

	2195002
	Nota 85/2016
	640
	3

		RAc 15/2018
	642
	8-10

16- Ausência de Relatórios de Desempenho emitido pela Beneficiária e Ausência de prestação de contas da beneficiária após agosto de 2016.
Projetos: 2195002 (item 1.40) ; 4839312 (item 1.31) 
Quanto ao projeto 483931, em relação à ausência de relatório de desempenho e de prestação de contas, o BNDES informou o que se segue:
O acompanhamento das prestações de contas foi realizado pelos seguintes instrumentos: a) RAc AMA_DEFAM nº 23_2015; b) RAc AGS_DEFAM nº 16_2017; c) RAc AAGS_DEFAM nº 11_2018; d) RAc AGS_DEMAF 21_2020; e) RAc Final AGS_DEMAF 31_2020, sendo que este último aprovou a última prestação de contas e consolidou as prestações de contas anteriores. Nesse sentido, todo o recurso utilizado pelo projeto foi comprovado. Ainda, cabe esclarecer que conforme explicado nas Nota AGS/DEFAM nº 32/2018, de 17/04/2018, e na Nota AGS/DEMAF nº 04 /2018, de 20/09/2018, a sexta parcela ocorreu em caráter residual à quinta parcela com fins exclusivos de apoio a projetos comunitários indígenas. Isso porque, quando da quinta liberação, a TNC aguardava a manifestação formal do órgão ambiental competente quanto aos projetos comunitários indígenas, ou a finalização, pelos povos atendidos, de alguns dos projetos.
	Projeto
	Documento
	Peça
	Páginas

	4839312
	RAc 23/2015
	647
	3-10

		RAc 16/2017
	648
	2-19

		RAc 11/2018
	649
	2-18

		RAc 21/2020
	650
	5-22

		RAc 31/2020
	651
	5-34

		Nota 32/2018
	652
	3

		Nota 4/2018
	653
	2-5

Em relação ao projeto 2195002, o BNDES informou que foi elaborado o relatório de acompanhamento, conforme o quadro abaixo, que trata da prestação de contas final do projeto, incluindo a penúltima e última parcelas liberadas.
	Projeto
	Documento
	Peça
	Páginas

	2195002
	RAc 44/2020
	636
	4-35

Pelo que se verifica dos documentos apresentados, não subsistem o indício de irregularidade apontado pelo MMA em relação aos projetos 4839312 e 2195002.
17-Não comprovação da existência dos equipamentos adquiridos com recursos do Fundo Amazônia.
Projeto: 2286072 (item 1.44) 
O BNDES informa que no caso deste projeto, o registro do processo de verificação dessas evidências pela equipe do BNDES pode ser obtido nos instrumentos de acompanhamento do projeto, conforme o quadro abaixo, os quais registram, de forma consolidada, as visitas realizadas in loco pela equipe de acompanhamento, bem como as atividades realizadas pelo projeto, inclusive a aquisição dos equipamentos pelo projeto.
	Projeto
	Documento
	Peça
	Páginas

	2286072
	RAc 13/2014
	655
	5-33

		RAc 26/2016
	656
	4-19

		RAc 63/2019
	657
	9-12, 23 e 27

		RAc 31/2021
	658
	7-45

Pelo que se verifica dos documentos apresentados, não subsiste o indício de irregularidade apontado pelo MMA em relação ao projeto 2286072. 
18-Lapso temporal entre o período de acompanhamento e a emissão do Relatório de Desempenho.
Projeto: 2286072 (item 1.45) 
O BNDES manifesta que, de acordo com o arcabouço normativo institucional, as atividades de acompanhamento da execução dos projetos apoiados pelo BNDES ocorrem periodicamente ao longo do período de sua execução, podendo ser realizada por meio da avaliação de fotos, relatórios de desempenho, dentre outros, bem como ser registrada e consolidada posteriormente. A periodicidade da emissão dos relatórios de desempenho do projeto pode variar a depender do ritmo de execução do projeto. Conforme descrito no item anterior, foram apresentados os relatórios de acompanhamento do projeto 2286072, logo verifica-se que não subsiste o indício de irregularidade apontado pelo MMA em relação ao projeto 2286072.
19-Ausência documento aprovando a última liberação de recursos.
Projeto: 2286072 (item 1.46) 
O BNDES informa que o documento que autoriza a Área Financeira do BNDES a efetuar a transferência para a conta do projeto é a "Liberação de Crédito" (LC) . No caso desse projeto específico, a liberação mencionada pelo MMA foi registrada por meio da LC 22/2017, peça 659, logo verifica-se que não subsiste o indício de irregularidade apontado pelo MMA em relação ao projeto 2286072.
20-Não cumprimento do item XXXVII da Cláusula quarta do contrato que previa que o beneficiário ficava obrigado a remeter ao BNDES, no prazo de 60 (sessenta) dias contados do término o Relatório de Avaliação de Resultados, ausência de documento do BNDES cobrando o cumprimento da referida clausula contratual e não disponibilização de nenhum documento emitido pelo BNDES cobrando do Beneficiário o cumprimento da Cláusula quarta do contrato item XXXVI.
Projeto: 2286072 (itens 1.48 e 1.49) 
O BNDES informa que em conformidade com o arcabouço normativo interno, após envio de notificação pelo BNDES nos termos do contrato, o Relatório de Avaliação de Resultados foi encaminhado pelo Beneficiário, sendo que a questão atinente ao prazo de envio foi objeto de deliberação no Relatório de Acompanhamento, conforme documento mencionado no quadro abaixo, RAc 31/2021, logo verifica-se que não subsiste o indício de irregularidade apontado pelo MMA em relação ao projeto 2286072.
	Projeto
	Documento
	Peça
	Páginas

	2286072
	RAc 31/2021
	658
	36 - 38 

		RAc 40/2018
	660
	1

21-Ausência de comprovação de visita do BNDES durante a execução do projeto.
Projetos: 4662356 (item 1.67) , 4663721 (itens 1.70 e 1.71) 
O BNDES informa, quanto ao projeto 4662356, que as visitas in loco para acompanhar atividades de campo e verificar, presencialmente, a execução física dos projetos são realizadas, periodicamente, sempre que possível. O registro do processo de verificação dessas evidências pela equipe do BNDES pode ser obtido nos instrumentos de acompanhamento do projeto, sendo que o RAc AGS/DEMAF 36/2019, de 25/7/2019 informa sobre a realização de visita de acompanhamento no projeto entre os dias 22 e 24 de maio de 2018, e o RAc AGS/DEMAF 06/2022, de 31/03/2022, informa sobre a realização de visita do BNDES à instituição em julho de 2021, com a presença de Diretores e do Presidente do BNDES.
Em relação ao projeto 466372, o BNDES informa que foram elaborados 6 instrumentos de acompanhamento, conforme o quadro abaixo, portanto, não subsiste o indício de irregularidade apontado pelo MMA em relação aos projetos 4662356 e 4663721.
	Projeto
	Documento
	Peça
	Páginas

	4662356
	RAc 36/2019
	609
	4-20

		RAc 6/2022
	610
	5-22

		RAc 6/2022 - anexos
	611
	1-100

	4663721
	RAc 24/2016
	612
	3-14

		RAc 7/2016
	613
	1-5

		RAc 78/2017
	614
	1-11

		RAc. 100/2017
	615
	1-6

		RAc 60/2018
	616
	1-6

		RAc 35/2020
	617
	4-27

22 - Os pagamentos estão grupados pela rubrica, não permitindo, por exemplo, quantificar pagamento de pessoal Pagamentos sem identificação do beneficiário e instalações construídas  citadas genericamente, sem condições de quantificação do material adquirido, relação individual de pagamento, Pagamento de consultorias técnicas, assessorias e custos dos cursos estão generalizados nos documentos, Horas de voo sem identificação dos planos de voo e empresa contratada, participante dos eventos descritos.
Projetos:  2419791 (item 1.51) , 5240921 (item 1.55) ; 4662356 (item 1.68) 
O BNDES informa que o registro do processo de verificação dessas evidências pela equipe do BNDES pode ser observado nos Relatórios de Acompanhamentos 16/2016, AGS/DEFAM 36/2019 e AGS/DEMAF 06/2022. Estes instrumentos registram, de forma consolidada, que foram verificados, por amostragem, os pagamentos realizados pelo projeto e respectivas relações de pagamentos, conforme o quadro abaixo, portanto, não subsiste o indício de irregularidade apontado pelo MMA em relação aos referidos projetos.
	Projeto
	Documentos
	Peça
	Páginas

	2419791
	RAc. 1/2013
	625
	2-5

		RAc. 1/2016
	626
	3-13

		Nota. 57/2013
	627
	1-6

		Nota. 30/2014
	628
	1-5

	5240921
	RAc. 12/2016
	594
	3-10

		RAc. 28/2017
	595
	4-14

		RAc. 28/2018
	596
	3-10

		RAc. 18/2020
	597
	4-19

		Nota 74/2017 
	598
	1-7

	4662356
	RAc. 16/2016
	608
	4-17

		RAc 36/2019
	609
	4-20

		RAc 6/2022
	610
	5-22

		RAc 6/2022 - anexos
	611
	1-100

23-Planilha de custos não detalhada apresentando custos globais em cada área.
Projetos: 2258088 (item 1.53) 
O BNDES informa que o projeto teve suas condições avaliadas pela equipe técnica do BNDES e registradas no Relatório de Análise da operação, que, por sua vez, foi aprovado pela Diretoria do BNDES por ter sido considerado em consonância com as Diretrizes do COFA e demais normativos aplicáveis. 
A execução das atividades ocorria a partir do Plano Operativo Anual (POA) , que consistia no desdobramento das metas planejadas em atividades, tarefas e insumos necessários para o alcance dos resultados acordados entre os órgãos gestores das UCs, o MMA e os demais parceiros do Arpa, e continha o orçamento estimado para cada uso ou área do projeto.
Segundo o BNDES, conforme previsto no Relatório de Análise, os valores aportados ao programa pelo BNDES eram parte desse Plano e as compras e contratações dos itens indicados eram feitas seguindo estritas regras para assegurar a transparência, competição de preços e qualidade dos serviços e produtos necessários. Durante todo o processo de execução, havia o acompanhamento através do sistema de acompanhamento do Fundo, onde era possível verificar todos os gastos realizados. As informações do BNDES estão referenciadas no quadro abaixo. Assim, não cabem medidas a serem propostas em relação ao ponto tratado.
	Projeto
	Documento
	Peça
	Páginas

	2258088
	Ran 5/2009
	662
	34 

24-Projeto demonstra ações quase que totalmente atinentes à esfera de atuação FUNAI e poucos em relação ao Meio Ambiente.
Projeto:5106877 (item 1.63) 
O BNDES pontua que a análise dos projetos apresentados no âmbito do Fundo Amazônia observava as diretrizes e critérios para aplicação dos recursos e focos de atuação do Fundo Amazônia estabelecidas pelo COFA. Dentre as ações apoiáveis previstas em tais diretrizes, encontravam-se a i) gestão de florestas públicas e áreas protegidas e v) conservação e uso sustentável da biodiversidade. O objetivo do projeto, de "apoiar a proteção dos povos indígenas isolados e de recente contato de forma a assegurar os limites físicos e as riquezas naturais das áreas com a presença dessas populações, de modo a contribuir para a redução do desmatamento na Amazônia", tem aderência às diretrizes e normativos do Fundo Amazônia. O apoio realizado pelo projeto destacado no questionamento em tela é, portanto, reflexo da aplicação, por parte do BNDES, das regras e diretrizes do Fundo Amazônia vigentes à época da aprovação dos projetos.
Por fim, o BNDES conclui que que as atividades operacionais do Fundo têm sido periodicamente submetidas a auditorias de cumprimento realizada por empresa de serviços especializados em auditoria externa independente, a qual verifica o cumprimento, pelo BNDES, tanto das exigências constantes no Decreto nº 6.527/2008 no que tange às ações apoiáveis, quanto das diretrizes e critérios estabelecidos pelo COFA, sendo que, ao longo dos anos, os pareceres foram emitidos sem quaisquer ressalvas ou apontamentos, o que pode ser verificado no endereço eletrônico do Fundo (http://www.fundoamazonia.gov.br/pt/fundo-amazonia/doacoes/auditorias/) , não se vislumbram medidas a serem propostas em relação ao ponto tratado.
25-Viagens de levantamento de mercado no exterior (realizadas por uma consultora da empresa DMPC Serviços de Consultoria S/S Ltda) sem a apresentação dos resultados.
Projeto:4662356 (item 1.69) 
O BNDES menciona que para cada viagem de levantamento de mercado foi apresentado um relatório contendo todas as informações dos locais visitados e perspectiva de vendas dos produtos (castanha, polpa de frutas e borracha) . Foram ainda apresentados relatórios com as condições para a exportação de cada produto proposto nos países apontados como países-chave (Estados Unidos, Alemanha, Holanda e Reino Unido) . No total, foram elaborados pela consultoria contratada nove relatórios. O estudo forneceu um conjunto de recomendações para um desenho da estratégia da Cooperativa nos mercados internacionais para os três produtos objeto de análise, conforme mencionado no documento no quadro abaixo, dessa forma, não se vislumbram medidas a serem propostas em relação ao ponto tratado.
	Projeto
	Documento
	Peça
	Páginas

	4662356
	RAc 6/2022
	610
	9 

26-Ausência de relatório de avaliação de resultados.
Projeto: 4663721 (item 1.73) 
O BNDES informa que o Relatório de Avaliação de Resultados foi enviado ao banco conforme mencionado no Relatório de Acompanhamento destacado no quadro abaixo, dessa forma, não se vislumbram medidas a serem propostas em relação ao ponto tratado.
	Projeto
	Documento
	Peça
	Páginas

	4663721
	RAc 35/2020
	617
	31 

27-O MMA aponta que o BNDES não disponibilizou a solicitação de liberação da última parcela de recursos.
Projeto: 2350729 (item 1.10) 
O BNDES informa que a solicitação da liberação da quinta e última parcela foi realizada por meio do Ofício 3015/2014-MURAKI, de 10/06/2014, peça 686. Assim, não cabem medidas a serem propostas em relação ao ponto tratado.
28- Utilização para liberação dos recursos da segunda, da terceira, da quarta, da quinta e da sexta parcelas utilizando o argumento do Beneficiário ter enviado cópia de 36 termos de adesão assinados.
Projeto: 4067384 (item 1.17) 
Especificamente sobre a apresentação de 36 termos de adesão assinados como base para liberações de recurso, a Nota AMA/DEFAM 34, 2014, de 22/7/2014, peça 424, p. 66-68, demonstra que havia diversas exigências para as liberações questionadas que foram devidamente cumpridas. Os termos de adesão constituíam um item a mais no processo, também tendo avaliação positiva pelo Banco. Assim, não há medidas a serem propostas nesse caso.
29- Pagamento de consultorias técnicas, assessorias e custos dos cursos generalizados nos documentos.
Projeto: 5240921 (item 1.58) 
O BNDES salienta que os documentos destacados no quadro abaixo registram, de forma consolidada, que foram verificadas as atividades de capacitação e de assessoria técnica, bem como que foi realizada a verificação, por amostragem, dos pagamentos efetuados pelo projeto e respectivas relações de pagamento, dessa forma, não se vislumbram medidas a serem propostas em relação ao ponto tratado:
	Projeto
	Documento
	Peça
	Páginas

	5240921
	RAc. 12/2016
	594
	5-7, 13 e 15-18

		RAc. 28/2017
	595
	5-10, 19 

		RAc. 28/2018
	596
	4-8, 14

		RAc. 18/2020
	597
	4-15, 18, 28

		Nota 74/2017 
	598
	3-6

Cruzamentos dos dados e verificação documental 
De modo a complementar as análises tratadas nos tópicos anteriores, entendeu-se pertinente realizar verificação de dados disponibilizados em vinte projetos, que juntos somam o total contratado de R$ 329.427.516,40, o que representa 17% dos recursos liberados para Fundo Amazônia desde 2008, levando-se em conta sua materialidade e o fato de terem supostas impropriedades apontadas em auditoria do Ministério do Meio Ambiente.
O referido exame constituiu no cruzamento de dados de beneficiárias do Fundo Amazônia, seus responsáveis e os recebedores finais dos recursos identificados nos extratos bancários, utilizando-se as informações dos sistemas públicos disponibilizados ao TCU, sistemas internos do Tribunal, bem como as informações dos documentos que compõem os dossiês encaminhados pelo BNDES e dos sítios dos projetos na rede mundial de computadores. 
O objetivo foi o de levantar pontos de questionamentos em relação à gestão e ao controle desempenhado pelo BNDES, além dos que já foram apontados pelo MMA e a questão das transferências bancárias já tratadas anteriormente. A seguir listam-se os projetos:
	Número da Operação
	Número do Contrato
	Razão Social

	6022018
	18205891
	 IPE - INSTITUTO DE PESQUISAS ECOLOGICAS

	5656683
	16201771
	FUNDAÇÃO AMAZONAS SUSTENTÁVEL 

	2195002
	11211751
	INSTITUTO DE PESQUISA AMBIENTAL DA AMAZONIA 

	6002928
	17207311
	CENTRO DE ESTUDOS DA CULTURA E DO MEIO AMBIENTE DA AMAZONIA

	5965512
	18204881
	INSTITUTO SPN SOCIEDADE POPULACAO E NATUREZA

	5106877
	14209911
	CENTRO DE TRABALHO INDIGENISTA

	4067384
	12213851
	INSTITUTO BRASILEIRO DE ADMINISTRACAO MUNICIPAL IBAM

	2229703
	11205971
	FUNDO BRASILEIRO PARA BIODIVERSIDADE - FUNBIO

	5997021
	18203111
	FEDERACAO DE ORGAOS PARA ASSISTÊNCIA SOCIAL E EDUCACIONAL

	5928469
	17207131
	INSTITUTO CENTRO DE VIDA

	4839312
	14208361
	INSTITUTO DE CONSERVAÇÃO AMBIENTAL TNC DO BRASIL

	5991281
	17207141
	INSTITUTO DO HOMEM E MEIO AMBIENTE DA AMAZONIA

	5439336
	15206661
	INSTITUTO DO HOMEM E MEIO AMBIENTE DA AMAZÔNIA

	2235487
	10219361
	MUSEU DA AMAZONIA - MUSA

	5697421
	17207671
	ASSOCIAÇÃO DO MOVIMENTO INTERESTADUAL QUEBRADEIRAS DE COCO BABAÇU

	2419791
	10219011
	INSTITUTO FLORESTA TROPICAL IFT

	5240921
	15200561
	ASSOCIACAO DOS ASHANINKA DO RIO AMONIA APIWTXA

	4663721
	14209891
	 OPERAÇÃO AMAZÔNIA NATIVA

	4662356
	14208651
	COOP. CENTRAL DE COMERC. EXTRATIVISTA DO EST-AC LTDA.

	4662289
	14202861
	INSTITUTO PEABIRU

Observando-se as características específicas de cada projeto surgiram os seguintes pontos relevantes que podem contribuir para a avaliação da gestão do BNDES nas operações com recursos do Fundo Amazônia: 
Indícios de falta de representatividade ou autorização estatutária dos signatários dos contratos em relação às entidades por eles representadas, na época da assinatura dos contratos com o BNDES nos Projetos 5815810 - ASSOCIACAO DE DESENVOLVIMENTO AGRICOLA INTERESTADUAL (Contrato17202541) e 5667960 - INSTITUTO SOCIOAMBIENTAL (Contrato 16204241) ;
Em relação ao Projeto 4662356 - COOPERACRE:
Concentração de pagamentos para três fornecedores. Entendeu-se pertinente buscar informações sobre essas contratações e prestação dos serviços/entregas das empresas: ACRE COMERCIO E ADMINISTRACAO LTDA. (CNPJ: 63.605.653/0001-14) , ACREDIESEL COMERCIAL DE VEICULOS LTDA. (CNPJ: 04.043.949/0001-20) e NOGUEIRA E BRITO LTDA. (CNPJ: 20.684.408/0001-37) ;
Falta de comprovação da execução do componente: Estruturação de Serviços de Assistência Técnica e Extensão Rural. Os relatórios de acompanhamento do BNDES, inclusive o relatório final de conclusão, de 31/3/2022, não indicam alguma forma de comprovação como ocorreu em outros componentes do projeto que apresentaram, por exemplo, lista dos beneficiados, relatório ou imagens/fotos disponibilizadas na internet;
Em relação ao Projeto 2235487 - Museu da Amazônia - MUSA, não foi localizado no dossiê apresentado o projeto básico e/ou planejamento prévio que permitissem o acompanhamento das obras do museu.
Concentração de aquisições de veículos terrestres e/ou embarcações no âmbito das operações: Projeto 3458307 - INSTITUTO DE DESENVOLVIMENTO SUSTENTAVEL MAMIRAUA e Projeto 4663831 - ASSOCIACAO DO CENTRO DE TECNOLOGIA ALTERNATIVA.
Além dos pontos específicos acima destacados, foi considerado pertinente questionar de maneira geral sobre a verificação prévia do beneficiário quanto a sanções e/ou impedimentos junto aos órgãos de controle, bem como pedir informações ao cumprimento da recomendação do item 9.2.3 do Acórdão 2147/2018-TCU-Plenário, acatada pelo BNDES, que alterou as atribuições das auditorias externas.
Os pontos acima descritos suscitaram as solicitações do Ofício de Requisição 11-90/2022, de 6/7/2022 (peça 577) . Em resposta à referida solicitação foi encaminhado a Nota AGS/DEMAF 088/2022, de 5/8/2022 (peça 673) . A seguir expõem-se as análises dos esclarecimentos e comprovações apresentadas.
Atualização sobre cumprimento da recomendação do item 9.2.3 do Acórdão 2147/2018-TCU-Plenário, acatada pelo BNDES.
Esclarecimentos do BNDES 
Em relação ao questionamento em destaque informou-se que foram contratados "serviços de asseguração limitada a fim de verificar, relativamente aos desembolsos realizados no ano-base de 2020". Nesse contexto, foi emitido relatório de asseguração limitada relativo a 25 projetos apoiados pelo Fundo Amazônia, com parecer favorável (peça 673, p. 3-4 e peça 674) . 
Quanto aos desembolsos realizados a partir do ano-base de 2021, informou-se que os trâmites administrativos internos necessários à emissão de novos relatórios de auditoria independente encontram-se em andamento.
Análise
Pelo que foi esclarecido, ainda não foi concluído nenhum trabalho de auditoria de verificação dos desembolsos, conforme recomendado pelo Acórdão 2147/2018-TCU-Plenário, porém tal procedimento encontra-se atualmente em andamento.
Representatividade ou autorização estatutária dos signatários dos contratos nos Projetos 5815810 - ASSOCIACAO DE DESENVOLVIMENTO AGRICOLA INTERESTADUAL (Contrato 17202541) e 5667960 - INSTITUTO SOCIOAMBIENTAL (Contrato 16204241) .
Esclarecimentos do BNDES 
Em resposta foram apresentados os documentos comprobatórios que demonstram a condição de representatividade questionada, conforme indicado na Nota AGS/DEMAF 88/2022 (peça 673, p. 4-5) . 
Mais especificamente, às peças 675-682 foram apresentados estatutos sociais, atas de assembleias gerais extraordinárias e ata de posse dos conselhos que comprovam a representatividade dos signatários dos contratos firmados com BNDES, junto às entidades: ASSOCIACAO DE DESENVOLVIMENTO AGRICOLA INTERESTADUAL e INSTITUTO SOCIOAMBIENTAL.
Análise
Os documentos apresentados elidiram a questão sobre a representatividade dos signatários dos contratos do BNDES com as entidades acima mencionadas. 
No que se refere aos pontos levantados em relação ao projeto com a COOPERACRE.
Esclarecimentos do BNDES 
Inicia-se o esclarecimento reafirmando que a consolidação das comprovações dos projetos inclui a prestação de contas, verificação de extratos bancários, pagamentos efetuados, verificações das obrigações contratuais e da execução física das atividades do projeto. Quanto ao Projeto 46623561- COOPERACRE informou-se que houve a verificação da totalidade dos itens adquiridos pela beneficiária e as prestações de contas foram consideradas regulares perante o arcabouço normativo interno vigente. Acrescentou-se que ao longo da execução do projeto, constatou-se cumpridas as disposições contratuais constantes dos incisos XXVIII (apresentação de cotações/orçamentos) e XXIX (boas práticas em compras, aquisições ou contratações) da Cláusula Terceira do Contrato. Do relato sobre o acompanhamento destaca-se o trecho abaixo, em que são identificados os relatórios de acompanhamento (peças 608 e 609) :
Além disso, observa-se que, conforme registrado nos respectivos RAcs, as atividades realizadas pelo projeto foram verificadas por meio de relatórios e documentos encaminhados, da visita de acompanhamento relatada no RAc AGS/DEFAM 36/2019, de 25/07/2019, e da análise de registros fotográficos (como, por exemplo os registros anexados aos RAcs AMA/DEFAM 16/2016, de 10/05/2016, e AGS/DEFAM 36/2019, de 25/07/2019) . 
Foram encaminhados, ainda, alguns dos registros fotográficos que tratam especificamente de produtos e serviços que fizeram parte dos questionamentos da requisição encaminhada (Peça 683) . Por fim, registrou-se o advento de visita institucional ao projeto, conforme relatado em sede do RAc AGS/DEMAF 06/2022, de 31/03/2022 (peças 610 e 611) .
Quanto aos contratos com os três fornecedores destacados na requisição, foram apresentados os relatos sobre os dois contratos para aquisição de veículos junto às empresas Acre Comércio e Administração LTDA. e Acrediesel Comercial de Veículos LTDA. que constaram tanto do RAc AMA/DEFAM 16/2016, de 10/5/2016 (3 caminhonetes) , quanto no RAc AGS/DEMAF 06/2022, de 31/3/2022 (2 caminhões e 3 caminhonetes) - peças 608, 610 e 611. Nesses relatórios foram feitos pedidos de esclarecimentos pela equipe do BNDES em relação aos orçamentos que fundamentaram as aquisições dos veículos. A partir das análises realizadas considerou-se que as contratações ocorreram em observância aos normativos internos e às obrigações previstas em contrato. 
Em relação às atividades atinentes a obras civis realizadas pela empresa Nogueira e Brito LTDA., destacou-se que os RAcs AMA/DEFAM 16/2016, de 10/5/2016, e AGS/DEFAM 36/2019, de 25/7/2019 (peças 608 e 609) , apresentam considerações sobre a construção de armazéns comunitários. Os referidos relatórios atestaram que "todos os pagamentos relativos a esta atividade foram verificados e considerados adequados à luz dos normativos internos aplicáveis e das obrigações previstas no Contrato, não tendo sido solicitados esclarecimentos adicionais no tocante aos orçamentos apresentados em relação a esta atividade".
No que se refere à comprovação dos Serviços de Assistência Técnica e Extensão Rural (ATER) , registrou-se que a atividade contempla o apoio a aspectos produtivos e de gestão administrativa e financeira, objetivando beneficiar as cadeias de produção abarcadas pelo projeto. Nesse contexto, esclareceu-se que, ao contrário das atividades de capacitação, que ocorrem por meio de eventos pontuais (treinamentos/cursos/palestras) , as atividades de ATER são de caráter contínuo, desenvolvidas por meio de apoio e orientações realizadas ao longo da execução do projeto. A natureza de tal atividade é, pois, distinta das atividades de capacitação, assim como suas formas de comprovação. 
Assim, a verificação das ações e pagamentos associados às atividades de ATER realizadas pelo projeto encontra-se relatada e registrada ao longo dos três Relatórios de acompanhamento do projeto (peças 608-611) . Conforme destacado nos acompanhamentos, as equipes de ATER desenvolveram atividades como: "georreferenciamento das comunidades, planejamento para implantação dos Sistemas Agroflorestais (SAF) , distribuição de mudas e adubos verdes, acompanhamento da mecanização agrícola, monitoramento das áreas implantadas e das práticas agroecológicas adotadas, além de prestarem apoio aos beneficiários para emissão do Cadastro Ambiental Rural (CAR) , dentre outros".
Nesse contexto foram destacados como exemplo dos acompanhamentos realizados para as atividades de ATER (peça 609) :
No âmbito do RAc AGS/DEFAM 36/2019, de 25/07/2019, é possível verificar registros a esse respeito, em seus itens 3.2.1 e 3.2.3. De acordo com o referido instrumento, entre os dias 22 e 24/05/2018, o grupo responsável pelo acompanhamento da operação à época realizou visita de acompanhamento nos municípios de Rio Branco (sede da Cooperacre e Filial V) e Xapuri (Filial III, sedes de duas das associações aglutinadas e seis das propriedades beneficiadas pelo projeto) . Em meio aos relatos acerca das atividades realizadas nesse período, foram registradas a realização de reuniões com integrantes da equipe responsável pelas atividades de ATER, bem como a realização de visita a produtores beneficiados por tais atividades. 
Conforme destacado no RAc, em todas as propriedades visitadas, o GAc. verificou implementação de SAF em andamento, e teve a oportunidade de conversar com os produtores sobre acertos, erros e aprendizados com a experiência. Foi também registrado que os produtores relataram satisfação com o acompanhamento realizado pelas equipes de ATER e com os resultados obtidos com o projeto. 
Por fim, explicou-se que por se tratar de atividade de prestação de apoio técnico transversal que busca beneficiar, mesmo que indiretamente, todas as cadeias de produção abarcadas pelo projeto, a verificação de sua execução também se dá pela observância dos resultados do projeto, visto que esses são influenciados pelas atividades de ATER acima relatadas.
Análise
Componente 1 - Otimização do armazenamento de castanha-do-brasil in natura e do transporte e acondicionamento de frutas
Em relação às contratações de bens e serviços indicados no Ofício de Requisição 11-90/2022, constata-se que o BNDES apresentou nos relatórios de acompanhamento verificações em relação às compras dos veículos, bem como em relação à construção dos armazéns. Nos referidos acompanhamentos registrou-se que foi observada a exigência da cotação em três orçamentos - RAcs AMA/DEFAM 16/2016 e AGS/DEFAM 36/2019 (peça 608, p. 15 e 23 e peça 609, p. 19 e 42) .
No primeiro acompanhamento (RAc AMA/DEFAM 16/2016) verificou-se, ainda, que a equipe do BNDES solicitou detalhamentos técnicos para as justificativas incialmente apresentadas pela beneficiária para aquisição de veículos com tração 4x4. Segundo a COOPERACRE tal veículo seria a opção mais indicada para as atividades de campo em comparação com veículo já utilizado anteriormente pela beneficiária que apresentou problemas mecânicos (peça 608, p. 15) .
Conforme destacado no RAc AGS/DEFAM 36/2019 (peça 609, p. 5, p. 15 e 22) houve realização de visita de campo, em maio de 2018, pela equipe do BNDES por meio da qual foram verificados, in loco, a execução das obras dos dois armazéns, concluídas em 2015, bem como a comprovação e identificação dos veículos adquiridos. Na peça citada além do relato sobre as obras, há o registro fotográfico desses veículos e dos armazéns construídos.
Destaca-se, ainda, que o 3º Relatório de Acompanhamento (Conclusão) do Projeto 46623561- COOPERACRE (peças 610 e 611) , concluiu que houve total cumprimento das atividades previstas para execução do Componente 1 - Otimização do armazenamento de castanha-do-brasil in natura e do transporte e acondicionamento de frutas (peça 610, p. 6) . Nas verificações da execução financeira, constata-se a informação atestando a verificação de notas fiscais e de procedimentos adotados para compra de veículos, com a aprovação da movimentação financeira em relação ao QUF e aos extratos bancários. Ao final identificou-se um saldo a restituir ao BNDES no total de R$ 310.286,51, devolvido ao banco em 16/1/2019 (peça 610, p. 10-16) .
Pelo que se constata dos esclarecimentos apresentados e dos relatórios de acompanhamentos apresentados em relação às contratações identificadas no Ofício de Requisição 11-90/2022 não há elementos que indiquem falhas nas verificações conduzidas pelo banco, considerando-se a regulamentação então vigente, bem como não há elementos que indiquem impropriedades na gestão do BNDES na verificação do processo de seleção de empresas para fornecimento de veículos e dos procedimentos de contratação e de execução das obras para construção dos armazéns identificados no "componente 1" do projeto da COOPERACRE.
Cabe salientar que a partir de 2018 houve a inovação das resoluções do banco de fomento que regulamentam as operações diretas e indiretas (Res. Dir 2.201/2011 com alteração pela Res. Dir. 3.354/2018) e operações não-reembolsáveis (Res. Dir 3.717/2020) com a implementação de registro sobre itens de gasto em relação à finalidade do contrato, entre outros pontos que visam melhorias nos controles. Além disso, houve a reformulação da contratação de empresa de auditoria pelo BNDES nos moldes da recomendação do item 9.2.3 do Acórdão 2147/2018-TCU-Plenário.
Estruturação de Serviços de Assistência Técnica e Extensão Rural (ATER) 
Em relação à dificuldade de comprovação da execução do componente Estruturação de Serviços de Assistência Técnica e Extensão Rural (ATER) , a partir dos esclarecimentos apresentados pelo BNDES é possível constatar a natureza contínua dessa atividade, diferentemente de atividades de capacitação, por exemplo. São atividades de georreferenciamento, planejamento para implantação dos Sistemas Agroflorestais (SAF) , distribuição de mudas e adubos verdes, acompanhamento da mecanização agrícola, monitoramento das áreas implantadas e das práticas agroecológicas adotadas, apoio aos beneficiários para emissão do Cadastro Ambiental Rural (CAR) , dentre outras.
Dessa forma, constata-se que os serviços de ATER permeiam os objetivos do projeto por meio de atividades de apoio e gestão para o atingimento dos objetivos pretendidos, sem, contudo, oferecer um meio físico de mensuração.
Nesse sentido, a forma de comprovação realizada pelo banco envolve a verificação da implementação das atividades de ATER e dos resultados desses serviços prestados junto aos beneficiários finais do projeto, conforme apontado no RAc AGS/DEFAM 36/2019 (peça 609, p. 15-16) . 
Pelos esclarecimentos apresentados, entende-se que não há indícios de impropriedades no acompanhamento da prestação de serviços ATER considerando-se as características peculiares dessa atividade. 
Informação e comprovação de que as obras seguiram o projeto básico e/ou planejamento previamente apresentado e, em caso de alterações da proposta inicial no decorrer da execução, apresentaram a anuência do BNDES para cada alteração (comparação entre o memorial descritivo da obra planejada e a obra executada) .
Esclarecimentos do BNDES 
Em relação ao questionamento em destaque o BNDES esclareceu que, em alguns casos, para auxiliar nas atividades de análise das operações, podem ser apresentados insumos que demonstrem o conceito e a viabilidade das obras a serem executadas no âmbito do projeto (tais como projetos arquitetônicos, projetos básicos, estimativas de custos, etc.) , com vistas a uma melhor apresentação e avaliação da proposta. Com base nas análises realizadas nesta etapa da operação, são aprovados tanto a finalidade substancial do projeto, quanto seu quadro de usos e fontes.
O BNDES manifesta que, durante a fase de acompanhamento de projetos, verifica o cumprimento da finalidade contratualmente estabelecida para o projeto, bem como a comprovação de sua execução física e financeira, de acordo com o prescrito no Contrato. Modificações em projetos arquitetônicos (ou memoriais descritivos de obras) iniciais são usuais durante a execução de projetos, não havendo, nos normativos pertinentes, a previsão de anuência do BNDES para eventuais alterações, desde que tais modificações não impliquem em alterações na finalidade contratual ou no quadro de usos e fontes consolidado do projeto.
 O BNDES conclui que as obras realizadas com recursos do Fundo Amazônia contribuíram para o atingimento dos objetivos previstos em contrato e tiveram sua execução física e financeira aprovada por meio dos instrumentos de acompanhamento do projeto contido no RAc AGS/DEMAF 29/2021, de 25/11/2021, peça 630, p. 27-28, que atesta o cumprimento da finalidade contratual de "apoiar a implantação do Museu da Amazônia (MUSA) e de um Centro de Treinamento no Assentamento Água Branca, em Manaus, visando à disseminação de conhecimentos que contribuam para a valorização e a conservação dos recursos naturais da Amazônia e de seu patrimônio cultural, por meio de um modelo inovador de visitação da floresta contratual".
Análise
	De acordo com os esclarecimentos do BNDES, durante a execução de projetos, não há nos normativos do banco a previsão de anuência do BNDES para eventuais alterações, desde que tais modificações não impliquem em alterações na finalidade contratual ou no quadro de usos e fontes consolidado do projeto, desta forma não se vislumbra impropriedades na atuação do BNDES
Apresentação de justificativas para aquisição de quantitativo de veículos terrestres e/ou embarcações no âmbito das operações: Projeto 3458307 - INSTITUTO DE DESENVOLVIMENTO SUSTENTAVEL MAMIRAUA e Projeto 4663831 - ASSOCIACAO DO CENTRO DE TECNOLOGIA ALTERNATIVA.
Esclarecimentos do BNDES 
Em relação ao questionamento em destaque, o BNDES ressalta, em relação ao projeto 3458307 - Instituto de Desenvolvimento Sustentável Mamirauá, que as ações do projeto foram realizadas em duas unidades de conservação classificadas como Reservas de Desenvolvimento Sustentável - Mamirauá e Amanã -, as quais se encontram situadas na região do Médio Solimões, no Estado do Amazonas, e somam uma área extensa de florestas alagáveis e florestas de terra firme.
Segundo o BNDES foram desenvolvidas ações relativas a: (i) Pesquisa, capacitação, assistência técnica e intercâmbio de conhecimentos voltados para SAFs, Pecuária Sustentável e Manejo Florestal Madeireiro; (ii) Pesquisa, experimentação e assistência técnica para a extração de óleos de andiroba e de copaíba; (iii) Experiência piloto de refrigeração de polpas de frutas provenientes dos SAF das reservas para comercialização; (iv) Atividades de educação ambiental; (v) Capacitação de Agentes Ambientais Voluntários e realização de missões de proteção ambiental; (vi) Monitoramento em campo da mudança de uso do solo; e (vii) Monitoramento remoto baseado em imagens de satélite da mudança de uso do solo.
O banco manifesta que, dada a extensão das reservas e a inexistência de estrutura de serviços de transporte fluvial eficiente na região, foram adquiridos sete motores de popa e sete botes para a adequada concretização das atividades que envolviam expedições a campo e/ou a necessidade de movimentação de pessoas/insumos necessários à realização das atividades do projeto até o final do seu período de execução.
Com relação ao Projeto 4663831 - Associação do Centro de Tecnologia Alternativa, o banco informa que o projeto teve por objetivo apoiar o fortalecimento da agricultura familiar em municípios do bioma Amazônia da região sudoeste do Estado de Mato Grosso, por meio da implantação e consolidação de Sistemas Agroflorestais (SAFs) , do apoio a estruturas coletivas de beneficiamento da produção e da estruturação de canais de comercialização de produtos oriundos de SAF.
Segundo o BNDES, entre as atividades realizadas pelo projeto, destacam-se: (i) no componente Produção Agroflorestal, a implantação de SAFs e atividades de fortalecimento de associação de apicultores; (ii) no componente de Beneficiamento da Produção (produtos de SAF e mel) , a implantação/ampliação/melhoria de unidades de beneficiamento e de casas de mel; (iii) no componente Comercialização, apoio à comercialização de produtos agroflorestais junto à central de abastecimento e vendas da agricultura familiar (Central das Associações) ; e (iv) atividades transversais de gestão, capacitação e assistência técnica (ATER) aos produtores rurais beneficiários do projeto para implementação dos SAF e para o beneficiamento da produção nas Unidades de Processamento e Casas do Mel.
O banco pontua que as ações do projeto foram realizadas em regiões distantes dos principais mercados e com acesso limitado a serviços de infraestrutura básica. Assim, em vista da extensão das áreas de execução do projeto, da precariedade dos serviços de transporte na região, e da natureza das atividades finalísticas do projeto, foi necessária a aquisição de seis veículos terrestres para viabilizar a execução do projeto, mormente as atividades que envolviam o transporte de insumo/produtos para fins de produção e comercialização e a movimentação de pessoas entre diferentes assentamentos e diversos municípios da região para fins de assistência técnica, capacitação e articulação com o mercado, sendo:
¿ 2 motos e 1 veículo utilitário destinados a apoiar atividades transversais do projeto, incluindo assistência técnica (ATER) aos produtores para implementação dos SAFs e beneficiamento da produção nas Unidades de Processamento e Casas de Mel;
 ¿ 2 furgões para transporte de insumos e produtos, sendo um para atender as unidades de processamento e outro para atender as Casas de Mel; 
¿ 1 automóvel para apoiar atividades de comercialização da produção agrícola.
O banco conclui que, tendo em vista que as atividades de acompanhamento são realizadas de forma contínua e envolvem a análise de uma série de documentos pelas equipes do BNDES, o acompanhamento da execução física e financeira final dos projetos objeto do questionamento ainda está em curso, sendo que os montantes atualmente considerados como comprovados para o projeto são aqueles registrados em seu Quadro de Usos e Fontes mais atualizado (Projeto 4663831, peça 384, p. 113-114 e Projeto 3458307, peça 420, p.358-364) .
Análise
O BNDES deixa assente que as ações do projeto foram realizadas em regiões distantes dos principais mercados e com acesso limitado a serviços de infraestrutura básica. Assim, em vista da extensão das áreas de execução do projeto, da precariedade dos serviços de transporte na região, e da natureza das atividades finalísticas do projeto, o banco ressalta a necessidade de aquisição de 6 veículos terrestres para viabilizar sua execução, desta forma não se vislumbram impropriedades na atuação do BNDES.
Informação sobre a existência de algum critério para a autorização no processo de contratação para utilização de recursos do Fundo Amazônia, que envolva verificação da situação dos signatários e da própria entidade em relação a sanções ou impedimentos junto aos órgãos de controle.
Esclarecimentos do BNDES 
Em relação ao questionamento em destaque, o BNDES revela que efetua a análise cadastral de seus clientes como requisito para a aprovação tanto da operação reembolsável quanto da não reembolsável, produzindo o respectivo relatório cadastral. Tal procedimento é realizado em atendimento às instruções estabelecidas atualmente na Circular BACEN 3.978/2020, que enfatiza a necessidade de obtenção das informações necessárias ao atendimento da regra pertinente à regulação bancária de "conheça o seu cliente".
O banco manifesta que por meio da análise cadastral, busca realizar a avaliação do caráter das contrapartes envolvidas em um determinado pleito de operação. O conceito, quando associado à análise pela ótica do risco de crédito, está atrelado à predisposição do tomador do empréstimo em arcar com as obrigações contratuais assumidas. Com base na coleta de evidências pretéritas de relacionamento com diferentes órgãos da sociedade, busca-se aferir, por meio de consultas às fontes da análise cadastral, se o tomador do crédito atuará de acordo com a sua capacidade de pagamento, verificada nas demonstrações financeiras e informações complementares.
As consultas se estendem aos administradores, sócios e integrantes do mesmo grupo econômico das entidades que postulam ter relação direta com o BNDES, buscando-se identificar se há algum impedimento associado ao postulante/cliente.
O banco informa que as seguintes fontes ou bases de dados são consultadas: IBAMA (certidão negativa de débitos e áreas embargadas) ; listas disponibilizadas pela CGU (CEIS, CEPIM, CNEP) ; TCU CADIRREG; lista de infratores flagrados submetendo trabalhadores a condições análogas à de escravo do MTE; SISBACEN. A consulta abrange: 
1) Cadastro Informativo de créditos não quitados do setor público federal - CADIN, 
2) Sistema de Registro de Operações de Crédito com o Setor Público - CADIP, 
3) PNET, que dispõe da informação sobre cheques sem fundos e;
4) Sistema de Informações de Crédito - SCR, cuja consulta depende de autorização especifica do Postulante; Sistema de Controle de Inadimplência do BNDES; Caixa Econômica Federal (regularidade perante o FGTS) ; Procuradoria Geral da Fazenda Nacional - PGFN (existência de CND ou CPEND válida) ; lista do Cadastro Nacional de Condenações Cíveis por Ato de Improbidade Administrativa e Inelegibilidade do CNJ; base de dados de Pessoas Expostas Politicamente (PEP) e seus relacionados (PEP Relacionados) ; Serasa Experian (protestos, pendências financeiras, pontualidade com fornecedores, existência de processos de falência e recuperação judicial, e execuções fiscais) ; listas internacionais de restrição (quando da consulta a entidades estrangeiras ou sediadas fora do pais) ; os tribunais de justiça (esfera estadual) ; os tribunais regionais federais; entre outras.
O banco menciona que, entre os registros/bancos de dados consultados ainda na fase de análise, conforme normativos internos, estão atualmente as seguintes comprovações: a) extrato ou outro documento que consolide a consulta realizada pelo advogado às bases de dados automatizadas dos tribunais de justiça estadual e federal, dos tribunais superiores e demais cartórios de distribuidores de ações judiciais referentes ao local da sede ou domicílio do Cliente, bem como às demais fontes cadastrais disponíveis por meio dos sistemas informatizados do Sistema BNDES; e b) comprovação de inexistência de inscrição do Cadastro de Entidades Privadas Sem Fins Lucrativos Impedidas (CEPIM) , quando se tratar de cliente pessoa jurídica de direito privado sem fins lucrativos.
O banco informa que, de posse desse relatório, as equipes técnica e jurídica do BNDES, responsáveis pela operação, avaliam eventuais recomendações e lhes dá tratamento como, por exemplo, o pedido de esclarecimentos ao Cliente em relação a algum apontamento, observando-se os limites legais aplicáveis, conforme o caso.
Tratados os apontamentos, segundo o banco, a operação é encaminhada à aprovação da Diretoria com uma série de condições prévias à contratação, nos termos dos normativos internos do BNDES, onde se inclui, mais uma vez, a solicitação de determinados documentos, como por exemplo, a apresentação de: (a) Certidão Negativa de Débitos relativos aos Tributos Federais e à Dívida Ativa da União (CND) ou Certidão Positiva com Efeitos de Negativa de Débitos relativos aos Tributos Federais e à Dívida Ativa da União (CPEND) , FGTS, RAIS; e (b) declarações sobre: 
 a inexistência de descumprimento, pelo postulante e representantes legais, de embargos de atividade relativos ao desmatamento do Bioma Amazônia; 
 a inexistência de decisão administrativa final sancionadora, exarada por autoridade ou órgão competente, em razão da prática de atos, pela Cliente ou por seus dirigentes, que importem em discriminação de raça ou gênero, trabalho infantil ou trabalho escravo, e/ou de sentença condenatória transitada em julgado, proferida em decorrência dos referidos atos, ou ainda, de outros que caracterizem assédio moral ou sexual, ou importem em crime contra o meio ambiente; 
a inexistência de decisão condenatória administrativa ou judicial, apta a produzir efeitos, que importe em proibição de contratar com instituições financeiras oficiais ou com a Administração Pública, ou de receber incentivos, subsídios, subvenções, doações ou empréstimos de órgãos ou entidades públicas e de instituições financeiras públicas ou controladas pelo poder público, em razão da prática de atos ilícitos definidos em lei; 
a inexistência de condenação por decisão proferida por órgão judicial colegiado, contra si e/ou seus dirigentes, pela prática de improbidade administrativa ou crime relacionado ao projeto ou contra a administração pública, contra o sistema financeiro e de lavagem ou ocultação de bens, direitos e valores, sinalizando, alternativamente, a existência de eventuais condenações em relação às quais já tenha havido o transcurso de prazo superior a 8 (oito) anos após o cumprimento das respectivas penas.
O banco destaca que os principais casos impeditivos são verificados logo no início da tramitação da operação no BNDES, anteriormente à elaboração do Relatório de Análise e da sua submissão à alçada interna competente, evitando-se análises de operações e deliberações da Diretoria sobre projetos com impedimentos legais.
Análise
Pelos esclarecimentos do BNDES fica evidenciado que o banco realiza consulta a vários sistemas e bancos de dados antes da contratação dos projetos vinculados ao Fundo Amazônia de forma a evitar, dentro dos limites legais aplicáveis, a contratação com entidades e pessoas que estejam em situação irregular e danos à imagem do Fundo e do banco.
MANIFESTAÇÕES DO GESTOR 
Em atendimento ao art. 14 da Resolução TCU 315/2020, e em conformidade com as disposições contidas no art. 8º e nos itens 9 e 10 do Anexo Único da Portaria Segecex 9/2020, foi elaborado excerto de relatório da referida fiscalização (peça 665) para encaminhamento aos gestores, por meio do Ofício 046.045/2022 da SEPROC (peça 666) . 
 O objetivo do envio foi o de oportunizar a apresentação de comentários sobre as propostas de recomendações contidas no presente relatório, bem como obter informações sobre as consequências práticas da implementação dessas medidas ou sobre eventuais alternativas a essas medidas (Resolução TCU 315/2020, art. 14, caput) .
Assim, com as informações sobre a situação encontrada, objetos em que se identificou a constatação e critério, foram submetidas ao BNDES as seguintes recomendações (itens I.4 e II.4 do excerto) , conforme consta do excerto (peça 665) :
I.4	 proposta de recomendação item I: 
10. Recomendar ao BNDES, com aplicação no próximo período de acompanhamento dos contratos vigentes que utilizam recursos do Fundo Amazônia, o que se segue:
10.1 Quanto à utilização de conta corrente diferente da conta específica:
 via de regra manter os termos do contrato, permitindo a movimentação dos recursos somente por meio da conta específica. Nos casos excepcionais, nos quais há impossibilidade justificada e comprovada pelo beneficiário de se manter a movimentação pela conta específica determinada, deverá ser formalizado termo aditivo entre as partes, justificando e comprovando tal condição, além de se exigir o registro individual de cada movimentação vinculada ao projeto contratado realizada por meio dessas contas correntes que não se encontravam discriminadas originalmente no contrato, contendo, no mínimo os itens exigidos no § 1º do art. 49 da Resolução Dir BNDES 3.717/2020;
 a beneficiária deverá liberar o acesso ao BNDES às informações e aos documentos de qualquer movimentação vinculada ao projeto contratado independente da conta corrente movimentada;
10.2 Quanto aos pagamentos por meio de cheque descontado no caixa, exigir do beneficiário as justificativas para a realização desse tipo de pagamento, além de elaborar relação de cada cheque que foi descontado direto no caixa bancário, contendo, no mínimo, o número do cheque e os itens exigidos no § 1º do art. 49 da Resolução Dir BNDES 3.717/2020.
II.4. proposta de recomendação item II: 
14.	 Recomendar ao BNDES que concomitantemente a cada Liberação de Crédito elabore nota ou instrumento similar com o detalhamento e análise sobre o cumprimento de cada uma das exigências prévias às liberações de créditos tratadas no art. 48 da Resolução Dir BNDES 3.717/2020.
Em resposta o BNDES encaminhou a Nota AGS/DEMAF 105/2022, de 12/9/2022 (peça 685) . Seguem as manifestações apresentadas pelo banco sobre cada recomendação proposta.
Recomendação do item I.4 - primeira parte: Quanto à utilização de conta corrente diferente da conta específica
Manifestação do Gestor
A manifestação se inicia reforçando os esclarecimentos prestados no atendimento ao solicitado por meio do Ofício de Requisição 10-90/2022, descrevendo as características próprias e especificidades de projetos e as condições de execução que justificariam a realização das operações de transferências para outras contas da entidade ou de seus representantes signatários (peça 685, p. 5) .
Sobre a recomendação de se exigir a formalização por meio de termo aditivo e de exigência dos registros das movimentações pelos beneficiários, informou-se que no arcabouço normativo do Fundo e nas políticas operacionais do BNDES, não há qualquer previsão acerca dos meios de pagamento a serem adotados pelos Beneficiários para fins de execução das atividades dos projetos, ante as "circunstâncias específicas da execução de cada operação, tais como justificativa e natureza das despesas, logística e local das atividades do projeto, dinâmica econômica da região e característica de seu público alvo".
No contexto foram citados os seguintes casos em que se verificam situações que a transferência para conta própria do beneficiário seriam fundamentais para permitir o fluxo das atividades:
recolhimento de impostos através de um único Documento de Arrecadação Fiscal (DARF) ; 
pagamento parcial do salário de um colaborador, com recursos do Fundo Amazônia, em função da natureza de sua atuação no projeto. Neste caso, importante ser considerada a complexidade e custos relacionados aos processos de geração da folha de pessoal, que, em alguns casos, necessita de sistema específico para calcular, contabilizar e programar os pagamentos a partir da conta institucional do cliente do BNDES; 
pagamento de despesas administrativas, quando financiadas apenas parcialmente pelo projeto; e 
efetivação de reembolso de gastos efetivados pelo beneficiário com vistas a zelar pela adequada execução do projeto. O reembolso é uma modalidade permitida nas operações do BNDES. Para ilustrar esta hipótese, observa-se que, em alguns casos, as transferências bancárias à conta do beneficiário são destinadas ao reembolso de despesas realizadas com recursos próprios do beneficiário com o intuito de zelar pela continuidade do projeto, para, posteriormente, serem reembolsadas com recursos dos projetos. 
Acrescentou-se que em todos os casos os recursos do Fundo Amazônia transitam pela conta corrente específica mencionada no Contrato celebrado pelo BNDES, conta essa que tem por finalidade recepcionar os recursos do Fundo Amazônia disponibilizados pelo BNDES e permitir a identificação de todos gastos do projeto para orientar a comprovação financeira.
A partir dos esclarecimentos feitos, o BNDES se manifesta da seguinte forma sobre a formalização da operação que envolve outra conta corrente da entidade ou de algum dos responsáveis signatários da operação:
Respeitosamente, não se figura adequado, a nosso ver, referir outras contas correntes no contrato celebrado com o BNDES, além daquela destinada a recepcionar os recursos do Fundo Amazônia. A conta do projeto deve ser única. As contas de terceiros ou do próprio cliente que recebem recursos da Conta Contratual são identificáveis e as transferências, além de rastreáveis via extrato da Conta Contratual, destinam-se ao pagamento de despesas comprovadas na forma do § 1º do art. 49 da Resolução Dir 3.717/2020-BNDES.
Com efeito, a proposta de recomendação contida no subitem I.4, 10.1 (i) , demandaria a celebração de diversos aditivos ao longo da execução dos projetos, com elevado impacto e custos envolvidos na sua implementação, sem ganhos correspondentes, uma vez que os recursos do Fundo Amazônia transitam necessariamente pela Conta Contratual, são identificáveis e rastreáveis, conforme se demonstrou ao longo dos trabalhos de auditoria. 
Quanto à recomendação de liberação do acesso ao BNDES às informações e aos documentos de qualquer movimentação vinculada ao projeto contratado independente da conta corrente movimentada, o BNDES entendeu pertinente, esclarecendo que (peça 685, p. 7) :
 (...) as "Disposições Aplicáveis aos Contratos do BNDES" (Resolução 665/87, conforme alterada) preveem obrigações da mesma natureza nos arts. 34, VI e 37, ou seja, que o BNDES tem o condão de solicitar documentação apta a comprovar a efetivação dos gastos nas finalidades do projeto, independente da conta corrente movimentada, quando estabelecem que o beneficiário obriga-se a facultar ampla fiscalização da aplicação dos recursos previstos para a execução do projeto, franqueando ao BNDES por seus representantes ou prepostos acesso a sua contabilidade, com todos os documentos e registros. A verificação de comprovantes de pagamento ou transferência e documentos fiscais comprobatórios relativos aos pagamentos selecionados na amostra já é prática operacional executada no âmbito das operações realizadas com recursos do Fundo Amazônia, a fim zelar pela correta aplicação dos recursos do projeto em sua finalidade, tal qual disposto no art. 12 da Resolução 665/87 - Disposições Aplicáveis aos Contratos do BNDES. 
Recomendação do item I.4 - segunda parte: Quanto à utilização de pagamentos via cheques descontados no caixa bancário
Essa parte da recomendação propõe exigir do beneficiário as justificativas para a realização desse tipo de pagamento, além de elaborar relação de cada cheque que foi descontado direto no caixa bancário, contendo, no mínimo, o número do cheque e os itens exigidos no § 1º do art. 49 da Resolução Dir BNDES 3.717/2020.
Manifestação do Gestor
Da mesma forma que na justificativa para as transferências entre contas, o gestor descreve as situações que, por características próprias, exigem o recurso de pagamento via cheque descontado (peça 685, p. 8) . Quanto às recomendações propostas o gestor entendeu o que se segue (peça 685, p. 9) :
a. Relativamente à recomendação de que devam ser solicitadas e registradas as justificativas do beneficiário para a realização de pagamentos por meio de cheque descontado no caixa, entendemos que se trata de uma boa prática que poderá ser mais explicitamente incorporada à dinâmica operacional de acompanhamento dos projetos do Fundo Amazônia. No caso de operações já contratadas, tais justificativas podem ser solicitadas a partir de comunicação formal a ser feita pelo BNDES a esse respeito e, posteriormente, arquivadas no dossiê da operação. Com relação a novas operações, tais justificativas podem ser solicitadas quando da análise da operação e registradas no respectivo Relatório de Análise. 
b. Relativamente à recomendação de que, no caso de pagamentos por meio de cheque descontado no caixa, deverá ser elaborada relação de cada cheque que foi descontado direto no caixa bancário, contendo, no mínimo, o número do cheque e os itens exigidos no § 1º do art. 49 da Resolução Dir BNDES 3.717/2020, entendemos que se trata de uma boa prática que poderia complementar as rotinas operacionais já realizadas no Fundo Amazônia, de forma que quando do preenchimento das informações relativas à prestação de contas pelo Beneficiário, além dos demais itens exigidos no § 1º do art. 49 da Resolução Dir BNDES 3.717/2020, seja indicado, explicitamente, se o pagamento foi efetuado por meio de cheque descontado direto no caixa bancário, com a identificação, quando for o caso, do número do respectivo cheque. Informa-se ainda que iremos avaliar a forma mais adequada e os custos de introdução desta medida no âmbito das rotinas internas de acompanhamento de operações do Fundo Amazônia. 
Na parte final da manifestação pontuou-se que, caso concretizadas, as recomendações demandariam tempo para serem implementadas. Dessa forma, o entendimento foi o de que, "no caso das operações já contratadas, a aplicabilidade das recomendações em questão deva se dar no âmbito de atividades que vierem a ser executadas com recursos do Fundo Amazônia a partir na notificação a ser enviada pelo BNDES aos respectivos beneficiários, em alternativa à proposta constante do parágrafo 10 do anexo ao Ofício em referência".
Análise item I do excerto (parte 1 e 2) 
A partir da detalhada manifestação do gestor, percebe-se que no geral as recomendações do item I do excerto encaminhado foram consideradas positivas em relação à gestão desempenhada pelo BNDES. 
A única observação se referiu à exigência de formalização via termo aditivo ao contrato nos casos de utilização de outra conta corrente ligada à entidade beneficiária. Pelo que se colocou, tal procedimento geraria custos e impactos, sem os respectivos benefícios, visto que as contas utilizadas são rastreáveis e identificáveis. Levantou-se, ainda, a importância de se ter uma única conta contratual de forma que todas as movimentações partam dessa conta.
O que se pretendeu nas propostas de recomendação em relação às transferências foi conferir controle sobre essas operações. Como esclarecido e verificado nos extratos bancários as transferências são identificáveis e rastreáveis pelo banco. Assim, considerando-se as informações disponibilizadas ao BNDES sobre as transferências e a possibilidade de acompanhamento dos valores transferidos que fazem parte do projeto executado, pode-se retirar da proposta a exigências de termo aditivo conforme avaliado na manifestação.
O principal elemento dessa recomendação é dar ferramentas aos controles na gestão exercida pelo BNDES. Assim, devem ser mantidos os demais elementos para que o banco avalie sua aplicação. 
Em relação às recomendações sobre os pagamentos em cheques, foram consideradas pelo banco como boas práticas a serem implementadas e assim devem seguir sem alterações.
No que se refere ao momento de aplicação das recomendações a serem propostas, cabe considerar as ponderações manifestadas de forma que essas recomendações se deem para as atividades que vierem a ser executadas com recursos do Fundo Amazônia a partir na notificação encaminhada pelo BNDES aos respectivos beneficiários.
II.4. proposta de recomendação item II: 
Manifestação do Gestor
Pelo que se verifica da Nota AGS/DEMAF 105/2022 (peça 685, p.11-12) as recomendações referentes a esse item foram consideradas boas práticas de gestão.
Análise
A partir da concordância sobre as práticas propostas, não há alterações a serem feitas em relação à recomendação do item II do excerto encaminhado ao BNDES.
Nova proposta de recomendação
A partir das manifestações apresentadas pelo BNDES, as propostas a serem inseridas no encaminhamento devem ser as que se seguem:
Recomendar ao BNDES, com aplicação em relação às atividades que vierem a ser executadas com recursos do Fundo Amazônia, a partir da notificação a ser encaminhada pelo BNDES aos respectivos beneficiários, o que se segue:
a.  Quanto à utilização de conta corrente diferente da conta específica:
 (a.1)	via de regra, manter os termos do contrato, permitindo a movimentação dos recursos somente por meio da conta específica. Nos casos excepcionais, nos quais há impossibilidade justificada e comprovada pelo beneficiário de se manter a movimentação pela conta específica determinada, deverá ser exigido o registro individual de cada movimentação vinculada ao projeto contratado realizada por meio dessas contas correntes que não se encontravam discriminadas originalmente no contrato, contendo, no mínimo os itens exigidos no § 1º do art. 49 da Resolução Dir BNDES 3.717/2020;
 (a.2) a beneficiária deverá liberar o acesso ao BNDES às informações e aos documentos de qualquer movimentação vinculada ao projeto contratado independente da conta corrente movimentada;
b.  Quanto aos pagamentos por meio de cheque descontado no caixa, exigir do beneficiário as justificativas para a realização desse tipo de pagamento, além de elaborar relação de cada cheque que foi descontado direto no caixa bancário, contendo, no mínimo, o número do cheque e os itens exigidos no § 1º do art. 49 da Resolução Dir BNDES 3.717/2020.
Recomendar ao BNDES que, concomitantemente a cada Liberação de Crédito elabore nota ou instrumento similar com detalhamento e análise sobre o cumprimento de cada uma das exigências prévias às liberações de créditos tratadas no art. 48 da Resolução Dir BNDES 3.717/2020.
CLASSIFICAÇÃO DE INFORMAÇÕES QUANTO À CONFIDENCIALIDADE
Quanto à classificação de confidencialidade das informações utilizadas na presente instrução, cabe esclarecer que as informações prestadas pelo BNDES, ao responder aos questionamentos, foram classificadas pelo ente auditado como sigilosas, reservadas e/ou restritas.
Na totalidade das respostas apresentadas pelo BNDES, as informações foram classificadas como protegidas por sigilo empresarial e bancário, tendo-se requerido, portanto, a preservação do caráter sigiloso de tais dados nos termos do art. 85, §2º, da Lei 13.303/2016. Assim, o BNDES demonstrou a necessidade de manutenção da confidencialidade das informações por ele fornecidas, conforme apresentado nas peças 669-671.
Pelo exposto, é imperioso notar que tanto as peças anexadas como a presente instrução contêm informações classificadas quanto à confidencialidade na origem (informações prestadas pelo BNDES) .
Portanto, nos termos do art. 6º e inciso III, § 3º, do art. 8 da Resolução-TCU 294/2018, o TCU, assim como todos os órgãos e entidades que venham a receber ou ter acesso ao presente relatório para manifestação ou cumprimento de atribuições constitucionais e/ou legais, devem adotar as medidas cabíveis para resguardar a segurança da informação, nos termos da legislação vigente.
Nesse contexto, entende-se necessário propor que seja aposta chancela de sigilo a todo o processo (TC Processo 020.974/2019-1) , assim como à presente instrução, com fulcro no inciso III, § 3º, do art. 8 e inciso III do art. 11 da Resolução-TCU 294/2018, de modo que possa ser garantida a segurança da informação e mantido o rigoroso controle de acesso aos documentos nele constantes.
CONCLUSÃO - CONSIDERAÇÕES FINAIS
Inicialmente, ressalta-se que as supostas irregularidades na gestão dos recursos do Fundo Amazônia desempenhada pelo BNDES, apontadas em auditoria do Ministério do Meio Ambiente, não se comprovaram a partir das análises realizadas ponto a ponto nesta inspeção. A recomendação que surgiu dessa análise origina-se de boa prática que vinha sendo implementada pelo banco.
Destaca-se, conforme mencionado no Acórdão 71/2020-TCU-Plenário, que a totalidade dos questionamentos do solicitante já foi objeto de análise na auditoria realizada pela Secex/PA, cujo relatório foi apreciado por meio do Acórdão 2147/2018-TCU-Plenário (TC Processo 018.242/2017-0) , exceto a questão relativa ao "real objetivo dos doadores", no qual, considerando as limitações do trabalho de auditoria, não foi possível identificar objetivos diferentes daqueles estabelecidos no COFA.
Em relação às verificações que analisaram os extratos bancários vinculados aos projetos executados com recursos do citado Fundo, em contratos com o terceiro setor, verificaram-se pontos que poderiam ser melhorados para os quais foram feitas recomendações inseridas na proposta de encaminhamento.
Acrescenta-se que, a partir do advento de fiscalização conduzida pelo TCU que culminou no Acórdão 2147/2018-TCU-Plenário, foram implementadas, pelo banco, várias iniciativas que contribuem para os trabalhos de acompanhamento e controle, cabendo destaque para o avanço no cumprimento do item 9.2.3 do referido acórdão, que está em implementação uma nova sistemática com as prestadoras dos serviços para incluir a verificação da correta aplicação dos recursos financeiros desembolsados à conta dos projetos em andamento e que altera a atuação das auditorias externas no âmbito do Fundo Amazônia, além de outras medidas, tais como a vedação de contratação com inadimplentes inscritos no CEPIM e a atualização dos normativos internos relacionados à gestão dos recursos do Fundo.
Dessa forma, considerando o escopo da fiscalização, a inspeção realizada não identificou indícios de irregularidades graves na gestão desempenhada pelo BNDES nos projetos que se utilizam de recursos do Fundo Amazônia, corroborando os trabalhos realizados anteriormente pelo TCU que culminaram no Acórdão 2147/2018-TCU-Plenário.
PROPOSTA DE ENCAMINHAMENTO
Diante do exposto, submete-se a presente solicitação do Congresso Nacional à consideração propondo:
Recomendar ao BNDES, com aplicação em relação às atividades que vierem a ser executadas com recursos do Fundo Amazônia, a partir de notificação a ser encaminhada pelo BNDES aos respectivos beneficiários, o que se segue (item: 221) :
234.1 . Quanto à utilização de conta corrente diferente da conta específica:
 via de regra, manter os termos do contrato, permitindo a movimentação dos recursos somente por meio da conta específica. Nos casos excepcionais, nos quais há impossibilidade justificada e comprovada pelo beneficiário de se manter a movimentação pela conta específica determinada, deverá ser exigido o registro individual de cada movimentação vinculada ao projeto contratado realizada por meio dessas contas correntes que não se encontravam discriminadas originalmente no contrato, contendo, no mínimo os itens exigidos no § 1º do art. 49 da Resolução Dir BNDES 3.717/2020;
a beneficiária deverá liberar o acesso ao BNDES às informações e aos documentos de qualquer movimentação vinculada ao projeto contratado independente da conta corrente movimentada;
234.2 . Quanto aos pagamentos por meio de cheque descontado no caixa, exigir do beneficiário as justificativas para a realização desse tipo de pagamento, além de elaborar relação de cada cheque que foi descontado direto no caixa bancário, contendo, no mínimo, o número do cheque e os itens exigidos no § 1º do art. 49 da Resolução Dir BNDES 3.717/2020;
Recomendar ao Banco Nacional de Desenvolvimento Econômico e Social que, concomitantemente a cada Liberação de Crédito, elabore nota ou instrumento similar com o detalhamento e análise sobre o cumprimento de cada uma das exigências prévias às liberações de créditos tratadas no art. 48 da Resolução Dir BNDES 3.717/2020 (item: 222) ;
apor chancela de sigilo a todo o processo (TC Processo 020.974/2019-1) , assim como à presente instrução, com fulcro no inciso III, § 3º, do art. 8 e inciso III do art. 11 da Resolução-TCU 294/2018, de modo que possa ser garantida a segurança da informação e mantido o rigoroso controle de acesso aos documentos nele constantes (item: 227) .
encaminhar cópia da presente deliberação ao Excelentíssimo Senhor Senador Rodrigo Cunha, Presidente da Comissão de Transparência, Governança, Fiscalização e Controle e Defesa do Consumidor do Senado Federal (CTFC) , informando que, considerando o escopo da fiscalização, a inspeção realizada não identificou indícios de irregularidades graves na gestão desempenhada pelo BNDES nos projetos que se utilizam de recursos do Fundo Amazônia, corroborando os trabalhos realizados anteriormente pelo TCU que culminaram no Acórdão 2147/2018-TCU-Plenário (item 232) ; e 
considerar integralmente atendida a presente solicitação.
3.	A proposta de encaminhamento lançada na instrução da equipe de fiscalização foi aprovada pelo escalão dirigente da unidade técnica especializada, com ajustes e ressalvas, conforme o pronunciamento a seguir transcrito (peça 695) :
1. A presente Solicitação do Congresso Nacional, de autoria da Comissão de Transparência, Governança, Fiscalização e Controle e Defesa do Consumidor do Senado Federal (CTFC) , foi encaminhada ao TCU pelo Excelentíssimo Senhor Senador Rodrigo Cunha, então Presidente da referida Comissão.
Após instrução inicial, foi prolatado, no âmbito do presente processo, o Acórdão 71/2020-TCU-Plenário, o qual deliberou por informar à CTFC que "esta Solicitação se encontra parcialmente atendida, uma vez que todos os questionamentos do solicitante foram apreciados no âmbito do Acórdão 2147/2018-TCU-Plenário (TC Processo 018.242/2017-0) , exceto a questão relativa ao "real objetivo dos doadores". 
O mesmo Acórdão autorizou a realização de fiscalização no BNDES, na modalidade Inspeção, "para que sejam examinadas possíveis irregularidades relacionadas aos projetos/contratos celebrados com entidades do Terceiro Setor, de 2011 até a presente data, apoiados com os recursos do Fundo Amazônia".
No curso da instrução do processo, foram analisadas as respostas à oitiva do BNDES, autorizada no mesmo Acórdão 71/2020-TCU-Plenário, bem como levantadas diversas informações, a partir de consultas e cruzamento de dados de diferentes bases, conforme procedimento informado ao Relator na instrução à peça 58, a qual também submeteu proposta de prorrogação de prazo para atendimento à solicitação, autorizada no Acórdão 2181/2020-TCU-Plenário. Embora alguns procedimentos tenham sido frustrados, conforme registado no parágrafo 24 da instrução, foi possível levantar diversas informações, conforme resumido pelos auditores nos parágrafos 148 e seguintes da instrução. 
Além das informações acima referidas, serviu de subsídio para os exames realizados o relatório de fiscalização realizada pelo Ministério do Meio Ambiente nas ações do Fundo Amazônia. Os resultados das pesquisas realizadas, bem como os apontamentos do MMA subsidiaram a formulação de solicitações de informações e esclarecimentos ao BNDES, conforme Ofícios de Requisição 10-90/2022 e 11-90/2022 (peças 576-577) .
Conforme exposto na instrução e brevemente resumido acima, foram extensos os trabalhos de análise realizados pela unidade técnica ao longo do período de instrução do processo. A última instrução, sobre a qual versa o presente pronunciamento, apresenta as conclusões dos auditores sobre todo esse conjunto de informações e análises.
De início, cabe observar, em relação às reflexões apresentadas pelos Auditores quanto à fiscalização realizada pelo MMA (parágrafo 79) , que o trabalho desenvolvido no presente processo não teve por foco a atuação do MMA, de modo que não é possível corroborar tais colocações. Com efeito, ainda que o relatório do MMA não aponte detalhes sobre a metodologia utilizada, não é possível concluir, na falta de mais informações, que ela foi inadequada. 
Há que se discordar, também, da colocação, feita pelos auditores, no sentido de que não caberia ao MMA questionar aspectos relativos ao direcionamento dos recursos, já que o próprio Ministério teria definido as diretrizes e critérios para a concessão de apoios no âmbito do Comitê Orientador do Fundo Amazônia - COFA. É que, em tese, qualquer órgão pode e deve rever de ofício seus atos se constatadas irregularidades. Em se tratando de uma nova gestão, é perfeitamente possível que se realize fiscalização dos atos das gestões anteriores e que se apresentem contestações.
O fato é que, como já registrado, o presente processo não tem por foco a atuação do MMA, tampouco a condução da fiscalização em questão. Não foram pedidos esclarecimentos ao Ministério, nem submetidas a seu contraditório as críticas apontadas, de modo que elas devem se desconsideradas.
 Sobre o mérito da referida fiscalização, a instrução apresenta suas conclusões sobre cada um dos apontamentos do Ministério, a partir dos esclarecimentos apresentados pelo BNDES, concluindo pelo afastamento de todas as irregularidades apontadas no relatório do MMA. Manifesto concordância com a conclusão de que não é possível confirmar as irregularidades apontadas no mencionado relatório, porém os esclarecimentos trazidos pelo banco não permitem, por outro lado, concluir pela elisão de todos os apontamentos.
 Concluo nesse sentido porque algumas justificativas do BNDES são genéricas ou procedimentais. Tome-se como exemplo o apontamento de elevado percentual dos recursos despendidos em itens de custeio em alguns projetos (parágrafos 82 e seguintes) .
 Em suma, como aponta a instrução, essa maior participação de itens de custeio é possível, a depender da natureza da ação. Embora factível, trata-se, porém, de alegação genérica, sem adentrar nos casos concretos. Quanto a estes, a justificativa é de que os gastos estariam em conformidade com o projeto aprovado e o Relatório de Análise, bem como que os acompanhamentos realizados não apresentaram ressalvas. 
 Ocorre que tais justificativas não afastam a possibilidade de que tenha havido falhas na análise ou no acompanhamento das operações. Não é possível deixar de considerar que em diversos outros processos concluídos ou em andamento nesta Corte foram apontadas falhas nessas etapas do processo do BNDES. 
 Diversas justificativas apresentadas para outros apontamentos, não apenas os relativos ao relatório do MMA, mas também quanto às outras indagações da equipe de fiscalização do TCU, igualmente se baseiam na adequação dos gastos ao projeto aprovado, conforme respectivos Relatórios de Acompanhamento. Valem, assim, para essas justificativas, as mesmas observações acima.
 Especificamente em relação ao acompanhamento dos projetos apoiados, cabe observar que a metodologia adotada pelo BNDES, conforme se depreende do parágrafo 68 da instrução, não considera os riscos de falhas ou fraudes, na definição das amostras de pagamentos a serem conferidas. Ora, pagamentos realizados a partir de saques em espécie ou transferência de recursos para outras contas, que não a específica do apoio, sempre incorporam um maior risco, sendo desejável que haja uma maior atenção na sua conferência. Menciono esse exemplo apenas para reforçar a possibilidade de ocorrência de falhas nos acompanhamentos (inerentes aos próprios processos) , que não permitem que se afirme categoricamente que não houve desvios nos projetos apoiados.
 Ainda se tratando de saques em espécie, mostra-se adequado pequeno ajuste na redação da recomendação proposta, a fim de considerar a possibilidade de realização de outros tipos de saques, além dos realizados por cheques.
 Quanto à transferência de recursos da conta específica para outras contas, a proposição original de recomendação dos auditores contemplava a necessidade de formalização de aditivos contratuais formalizando as contas a serem utilizadas. A partir dos comentários dos gestores, porém, os auditores retiraram essa parte da recomendação, acolhendo que seria uma medida por demais burocrática (parágrafo 214) . 
 Concordo com a desnecessidade de formalização de aditivos, porém a modificação acabou por retirar também o registro das devidas justificativas para a utilização da conta de destino dos recursos, as quais tampouco são exigidas no art. 49 da Resolução Dir BNDES 3.717/2020, referida na recomendação proposta. 
 Assim, mostra-se necessário acrescentar ao texto da recomendação a necessidade de registro da justificativa para a excepcionalização da regra de utilização de conta específica, até para que se possa se realizar a conferência posterior da utilização dos recursos transferidos nas finalidades anunciadas e autorizadas pelo BNDES.
 Em relação à questão relativa ao "real objetivo dos doadores", único ponto solicitado pela CTFC que já não via sido respondido pelo Acórdão 2147/2018-TCU-Plenário, o fato é que o Tribunal não dispõe de meios para responder de forma definitiva à indagação. O que se pode afirmar é que os procedimentos de auditoria aplicados e as análises realizadas não identificaram interesses outros que não os publicamente divulgados, quais sejam, os compromissos com a agenda ambiental dos doadores. 
 Nesse sentido, destaque-se o contido nos parágrafos 14 e 21 do Voto do Relator no mencionado Acórdão 2147/2018-TCU-Plenário, em que se mencionam os benefícios para os doadores, entre os quais os valores equivalentes em toneladas de carbono relativos à redução das emissões atribuíveis às dações efetuadas:
14. Os benefícios para os doadores são: (a) garantia, pelos auditores externos, de que os recursos do FA serão aplicados em projetos que contribuam para a redução contínua de emissões futuras; (b) recebimento de um diploma correspondente ao montante da contribuição do doador para a redução das emissões de carbono decorrentes do desmatamento da Amazônia Brasileira em um período de referência determinado; (c) referência ao nome e ao valor da contribuição na lista de doadores anuais e no Relatório de Atividades do Fundo Amazônia, disponível na internet; e (d) participação na reunião anual dos doadores do Fundo Amazônia, em que os relatórios de desempenho do FA e seus projetos são apresentados.
 (...) 
21. Tal fato demonstra, como ressaltou a equipe de auditoria, o cumprimento das disposições do Decreto 6.527/2008, que estabelece, em seus dois primeiros artigos, que o BNDES deve proceder às captações de doações, apropriá-las em conta específica denominada Fundo Amazônia e emitir diploma reconhecendo a contribuição dos doadores ao Fundo Amazônia, discriminando o nome do doador, o valor doado, a data da contribuição, o valor equivalente em toneladas de carbono e o ano da redução das emissões, disponibilizando tais informações na internet.
 Em conclusão, manifesto concordância, com as ressalvas e observações anteriores, com a conclusão de que não se identificaram indícios de irregularidades graves na gestão desempenhada pelo BNDES nos projetos que se utilizam de recursos do Fundo Amazônia, corroborando os trabalhos realizados anteriormente pelo TCU que culminaram no Acórdão 2147/2018-TCU-Plenário. Ressalte-se, apenas, que as recomendações expedidas no mencionado Acórdão, referentes às oportunidades de melhoria identificadas naquela fiscalização, ainda não foram inteiramente monitoradas.
 Nesse sentido, apresento ao Relator a seguinte proposta de encaminhamento, semelhante à formulada pelos auditores, com pequenos ajustes de forma e conteúdo, os quais não alteram de forma significativa seu teor. Nesse sentido, observo que foram atendidas, no que cabível, as disposições contidas na Resolução TCU 315/2020, sendo dispensável nova manifestação do BNDES acerca das recomendações propostas.
PROPOSTA DE ENCAMINHAMENTO
 Recomendar ao BNDES, com aplicação em relação às atividades que vierem a ser executadas com recursos do Fundo Amazônia, a partir de notificação a ser encaminhada pelo BNDES aos respectivos beneficiários, o que se segue (item 221 da instrução) :
24.1. Quanto à utilização de conta corrente diferente da conta específica:
a) nos casos em que haja impossibilidade justificada e comprovada pelo beneficiário de se manter a movimentação financeira exclusivamente pela conta específica determinada, faça constar do dossiê do projeto apoiado tais justificativas, com identificação pormenorizada dos pagamentos a serem realizados por meio das contas correntes que não se encontravam discriminadas originalmente no contrato, bem como o registro individual de cada movimentação vinculada ao projeto contratado realizada por meio dessas contas, contendo, no mínimo os itens exigidos no § 1º do art. 49 da Resolução Dir BNDES 3.717/2020;
b) exija da beneficiária o acesso ao BNDES às informações e aos documentos de qualquer movimentação vinculada ao projeto contratado independente da conta corrente movimentada;
24.2. Quanto aos pagamentos por meio de cheque descontado no caixa, ou qualquer outra forma de saque em espécie, exija do beneficiário as justificativas para a realização desse tipo de operação, além de relação de todos os saques realizados, contendo, no mínimo, o número do cheque ou outra forma de saque, a aplicação dos recursos e os itens exigidos no § 1º do art. 49 da Resolução Dir BNDES 3.717/2020;
 Recomendar ao Banco Nacional de Desenvolvimento Econômico e Social que, concomitantemente a cada Liberação de Crédito, elabore nota ou instrumento similar com o detalhamento e análise sobre o cumprimento de cada uma das exigências prévias às liberações de créditos tratadas no art. 48 da Resolução Dir BNDES 3.717/2020 (item 222 da instrução) ;
 Apor chancela de sigilo a todo o processo (TC Processo 020.974/2019-1) , assim como à presente instrução, com fulcro no inciso III, § 3º, do art. 8 e inciso III do art. 11 da Resolução-TCU 294/2018, de modo que possa ser garantida a segurança da informação e mantido o rigoroso controle de acesso aos documentos nele constantes (item 227 da instrução) .
 Encaminhar cópia da presente deliberação ao Presidente da Comissão de Transparência, Governança, Fiscalização e Controle e Defesa do Consumidor do Senado Federal (CTFC) , informando que, considerando o escopo da fiscalização, a inspeção realizada não identificou indícios de irregularidades graves na gestão desempenhada pelo BNDES nos projetos que se utilizam de recursos do Fundo Amazônia, corroborando os trabalhos realizados anteriormente pelo TCU que culminaram no Acórdão 2147/2018-TCU-Plenário (item 232) ; 
 Considerar integralmente atendida a presente solicitação.
	É o Relatório.

Saulo Benigno Puttini (42.154/OAB-DF); Henrique Bastos Rocha (OAB/RJ 95.577); Marcelo Sampaio Vianna Rangel, (OAB/RJ 90.412); Pedro José de Almeida Ribeiro, (OAB/RJ 163.187); Cristina Telles de Araújo Silva, (OAB/RJ 166.362); Melissa Monte Stephan (OAB/RJ 118.596); Rodrigo Sales da Rocha Abreu (OAB/RJ 155.278); Carina Gallardo Rey, (OAB/RJ 132.226); Anna Paula Bottrel Souza, (OAB/RJ 143.502); Amanda Nogueira Bonfim (062.554.711-01) e outros.

Não atuou.

SOLICITAÇÃO DO CONGRESSO NACIONAL. Auditoria no fundo da amazônia. CONHECIMENTO. acórdãoS 2.147/2018 - plenário e 2.181/2020 - plenário. ENVIO DAS INFORMAÇÕES PRELIMINARES. atendimento parcial. realização de inspeção e de oitiva no bndes. ausência de INDÍCIOS DE irregularidades GRAVES na gestão, pelo bndes, DOS PROJETOS COM recursos do Fundo Amazônia. recomendaçÕES. cOMUNICAÇÃO AO SOLICITANTE. ARQUIVAMENTO.

SOLICITAÇÃO DO CONGRESSO NACIONAL (SCN)

Unidade de Auditoria Especializada em Bancos Públicos e Reguladores Financeiros (AudBancos).

Trata-se de Solicitação do Congresso Nacional, por meio do qual a Comissão de Transparência, Governança, Fiscalização e Controle e Defesa do Consumidor do Senado Federal requereu a realização de fiscalização no Fundo da Amazônia, com ação de controle no BNDES para verificar a conformidade na gestão dos recursos, e foco na governança, na gestão operacional e no marco legal.
2.	De início, cabe informar que o tema "Fundo Amazônia" já foi objeto de escrutínio por parte desta Corte de Contas, quando da prolação do Acórdão 2147/2018-TCU-Plenário (Relator Min. Vital do Rego) , oportunidade na qual concluiu-se que não foram identificados indícios de irregularidades graves na gestão desempenhada pelo BNDES nos projetos que utilizam recursos do referido Fundo, tendo sido exaradas determinações e recomendações para o saneamento das falhas então verificadas.
3.	Emergem dos autos que a totalidade dos questionamentos da Comissão solicitante também foi objeto de análise na auditoria apreciada por meio da mencionada deliberação, excetuando-se a questão relativa ao "real objetivo dos doadores".
4.	Na presente fase processual, foi promovida inspeção no BNDES e o Banco foi instado a apresentar justificativas quanto a diversos apontamentos efetuados pelo Ministério do Meio Ambiente (MMA) em 2019 (posteriormente a diversos trabalhos de fiscalização do TCU) , no sentido de que haveria "irregularidades na totalidade dos projetos com repasses de recursos a entidades do terceiro setor", o que não restou comprovado, como destacado na instrução da unidade técnica.
5.	Nesse ponto, em sede de admissibilidade, a Solicitação merece ser conhecida, eis que atendidos os requisitos aplicáveis à espécie. 
6.	Quanto ao mérito, verifico que a Unidade Técnica abordou, com bastante propriedade, em sua minudente instrução, cujos fundamentos e análises incorporo como minhas próprias razões de decidir, com as sugestões e ressalvas anotadas na manifestação do escalão dirigente, todas as questões necessárias ao deslinde do feito, exaurindo a análise da matéria. 
7.	Nesse contexto, entendo pertinente a proposta de atendimento à Solicitação, nos termos consignados pelo escalão dirigente, com a conclusão pelo envio de recomendações ao BNDES, com vistas ao aperfeiçoamento e melhoria nos procedimentos internos de gestão dos projetos com recursos do Fundo Amazônia, considerando-se que não restaram comprovadas as supostas irregularidades aventadas pelo MMA, as quais também não foram corroboradas em ações de fiscalização do Tribunal.
8.	A presente ação de controle, executada sob a forma de inspeção e oitiva no BNDES, se restringiu ao papel gestor da instituição no âmbito do Fundo, tendo sido franqueado ao Banco se manifestar sobre todas as supostas irregularidades apontadas pelo MMA. E o BNDES, de forma diligente, apresentou elementos aptos a afastar as ocorrências que lhe foram imputadas.
9.		Após detida análise de toda a documentação encaminhada pelo Banco, as informações registradas pela equipe do Tribunal apontaram, ao final, para a necessidade de ajustes pontuais na gestão do Fundo Amazônia, sem que tenham sido comprovadas irregularidades graves, má aplicação dos recursos ou possíveis desvios aptos a prejudicar o bom atingimento dos objetivos dos projetos financiados. 
10.	A unidade técnica também destaca a necessidade de manutenção da confidencialidade da documentação fornecida pelo Banco, providência que desde já incorporo à proposta de deliberação que submeto ao Plenário, apondo-se a chancela de sigilo aos autos, considerando tratar-se de informações que foram classificadas como protegidas por sigilo empresarial e bancário.
11.	O montante fiscalizado em relação ao total de operações com recursos do Fundo Amazônia, a partir de contratos com entidades do terceiro setor, totalizou R$ 634.961.622,40, para os 53 projetos avaliados.
12.	Transcrevo, a seguir, exemplo de ocorrências afastadas pelo BNDES, as quais, segundo a equipe da inspeção, não se comprovaram a partir das análises realizadas ponto a ponto na instrução final de mérito, relativamente a projetos específicos.
6-Ausência de documento atestando a prestação de contas final do projeto pelo BNDES e ausência de documento avaliando a efetividade do projeto.
Projetos: 4067384 (itens 1.18, 1.19 e 1.20) ; 2235487 (itens 1.24 e 1.25) , 2195002 (item 1.41) . 
103. Quanto aos pontos referentes à ausência de comprovação de recursos do último repasse, os Relatórios de Conclusão Finais apresentam a aplicação da última parcela repassada, bem como toda a informação sobre a execução financeira dos projetos, sendo as avaliações da efetividade apresentadas nas mesmas peças, assim, não subsistem as alegações de ausência de comprovação da utilização da última parcela e da ausência de registro sobre a efetividade do projeto. O quadro abaixo faz as referências aos documentos apresentados pelo BNDES:
 (...) 
12-Ausência do instrumento que prorrogou a vigência do contrato, após sua vigência ter sido prorrogada.
Projetos: 2195002 (item 1.33) , 2286072 (item 1.47) 
Em relação ao projeto 2195002 o BNDES manifesta que conforme arcabouço normativo institucional, o prazo estabelecido para a liberação dos recursos do projeto (prazo de utilização) foi prorrogado pela IP 3/2017, de 6/2/2017, independente da formalização de aditivo contratual ou instrumento correlato, e ainda que, o inciso II da cláusula quarta do Contrato prevê tal possibilidade. Menciona que o contrato não prevê um prazo específico para a execução das atividades do projeto, razão pela qual não houve qualquer prorrogação de prazos no projeto posteriormente à prorrogação ocorrida em 6/2/2017.
 (...) 
13-Ausência de documento emitido pelo BNDES aprovando a liberação de parcelas para a liberação da parcela seguinte.
Projetos: 2195002 (item 1.37) , 2350729 (itens 1.6, 1.7 e 1.8) 
123. No que se refere às liberações de parcelas, segundo o BNDES, o acompanhamento das operações, inclusive quanto aos pedidos de liberações, pode ser realizado de diferentes formas, "tais como notas técnicas, relatórios de acompanhamento, e-mails, registros em sistemas, verificação in loco de documentos e da execução física, dentre outros". Contudo, o documento que autoriza a Área Financeira do BNDES a efetuar a transferência para a conta do projeto é a "Liberação de Crédito" (LC) , O quadro a seguir atesta os documentos encaminhados pelo BNDES:
 (...) 
14-Utilização dos rendimentos da aplicação financeira sem a anuência e aprovação do BNDES.
Projeto: 2195002 (item 1.38) 
125. O BNDES informa que o inciso V da Cláusula IV do Contrato 11.2.2275.1 do mencionado projeto prevê que o Beneficiário deverá aplicar os recursos depositados na conta do projeto e incorporar o resultado de tais aplicações à referida conta, não havendo previsão contratual sobre a necessidade de anuência prévia do BNDES para aplicação de tais recursos nas finalidades do projeto. Assim, tendo em vista que, conforme registrado no Relatório de Acompanhamento e na Nota, conforme o quadro abaixo, o grupo de acompanhamento identificou que os rendimentos foram incorporados à conta do projeto e aplicados em sua finalidade, pelo que se verifica dos documentos apresentados não subsistem indícios de irregularidade apontados pelo MMA.
13.	O BNDES encaminhou dossiês, com documentação detalhada acerca das 53 operações contratadas onde supostamente haveria irregularidades.
14.	Em resumo, foram apresentados valores, a identificação dos contratantes, datas, parcelas liberadas, entidades bancárias, contas correntes, arcabouço normativo, dentre outras informações pormenorizadas, tendo sido montado o quadro geral das operações vis-à-vis os achados do "trabalho" de fiscalização conduzido pelo MMA.
15.	Dentre outras falhas encaminhadas para justificativa do BNDES, ressalto a observação de que houve, em alguns casos, movimento de numerário em descompasso com as "Obrigações Especiais do Beneficiário", de utilizar os recursos liberados pelo BNDES "exclusivamente" a partir da conta identificada como específica, bem como pagamentos de cheques no caixa do banco.
16.	Referidas ocorrências também restaram suficientemente justificadas pelo Banco, conforme se depreende da instrução da unidade técnica, tendo em vista a especificidade de cada operação e beneficiário, bem como as condições logísticas e operacionais da Região Amazônica, com toda sorte de dificuldades em termos de estrutura. 
17.	Ainda quanto a essa temática da movimentação dos recursos, o BNDES trouxe, em resumo, os seguintes esclarecimentos: 
a) O uso de diferentes meios de pagamento decorre das particularidades verificadas na implementação de cada projeto, não havendo vedação contratual e no conjunto normativo aplicável aos projetos do Fundo Amazônia em relação a esta prática; 
b) O uso de diferentes meios de pagamento não implica, necessariamente, prejuízos ao acompanhamento físico e financeiro da execução do projeto; 
c) O acompanhamento dos projetos do Fundo Amazônia segue a dinâmica do acompanhamento dos demais projetos do BNDES; e 
d) A verificação da comprovação da aplicação dos recursos do Fundo Amazônia é realizada ao longo das atividades de acompanhamento da execução do projeto e registrada nos respectivos instrumentos de acompanhamento.
18.	Dentre as justificativas, por exemplo, para o uso dos meios de pagamento que incluem uso de cheques descontados, pode-se destacar as peculiaridades de determinados projetos, os quais demandam, por exemplo, pagamentos de viagens, equipes de apoio à equipe executora, serviços prestados por indivíduos residentes em áreas sem agência bancária.
19.	E quanto às justificativas para a falha consistente em transferências para a própria entidade e/ou para seus responsáveis, o Banco informou que teriam a finalidade de realizar pagamento de itens de custeio, salários e encargos trabalhistas e tributários que integram o orçamento do próprio projeto.
20.	No curso da fiscalização, foi oportunizada aos gestores do BNDES a apresentação de comentários sobre as propostas de recomendações contidas no relatório da inspeção, bem assim o envio de informações sobre as consequências práticas da implementação das medidas propostas, em atendimento ao que dispõe a Resolução TCU 315/2020, contribuindo para a melhor adequação da proposta final a ser submetida ao Plenário.
21.	A fiscalização revelou também, ao final, que os procedimentos de acompanhamento dos projetos do Fundo seguem as práticas e normas operacionais adotadas pelas demais operações não reembolsáveis realizadas pelo BNDES e que os pontos registrados pela auditoria realizada pelo MMA não se sustentaram.
22.	Nessa seara, reputo de especial importância destacar trecho do relatório de inspeção, que esclarece a controvérsia quanto à atuação do MMA, in verbis: 
79. Em relação à atuação do MMA no Fundo Amazônia deve-se fazer uma reflexão quanto a inconsistências na atuação do MMA no referido Fundo ao longo de todo o período de sua existência, que demonstram contradições do Ministério na realização do trabalho realizado no BNDES, conforme a relação a seguir:
1)	 O MMA, na qualidade de presidente do Fundo, tinha assento no extinto COFA (Comitê do Fundo Amazônia) , o qual tinha como uma das competências, de acordo com o Decreto 6.527, de 1.8.2008, estabelecer diretrizes e critérios de aplicação dos recursos, ou seja, os projetos aprovados tinham sido anuídos de acordo com as diretrizes e critérios que o próprio MMA tinha aprovado em conjunto com outros órgãos;
2)	 De acordo com a Lei 10.683, de 28 de maio de 2003, compete ao MMA: (1) política nacional do meio ambiente e dos recursos hídricos; (2) política de preservação, conservação e utilização sustentável de ecossistemas, e biodiversidade e florestas; (3) proposição de estratégias, mecanismos e instrumentos econômicos e sociais para a melhoria da qualidade ambiental e o uso sustentável dos recursos naturais; (4) políticas para a integração do meio ambiente e produção; (5) políticas e programas ambientais para a Amazônia Legal; e (6) zoneamento ecológico-econômico. Pelas competências estabelecidas na lei, verifica-se que o MMA não tem expertise para este tipo de trabalho que seria mais bem desenvolvido pela CGU que tem competência específica para fazê-lo.
3)	 Em função do item mencionado acima, a fiscalização exercida no BNDES pelo MMA sem que houvesse qualquer expertise para realizar o trabalho, teve como consequência a ausência de princípios fundamentais aplicáveis a processos de fiscalização do setor público, ou seja, nos documentos encaminhados pelo MMA não foi possível identificar: a metodologia utilizada para a análise; os critérios para a definição da amostra analisada; as causas das falhas vislumbradas; e as referências documentais quanto às possíveis fragilidades. Há muitas informações incompletas produzidas no trabalho realizado pelo MMA no BNDES 
4) 	O BNDES informa que as conclusões preliminares do MMA não foram comunicadas e discutidas com a equipe do BNDES, indicando que os possíveis achados não estavam amparados em evidências que sustentassem as conclusões para estes achados;
80. Embora as observações acima por si só já apresentem indícios fortes da inadequação do trabalho de fiscalização realizado pelo MMA no BNDES, a equipe de auditoria, em busca da verdade material, realizou a análise dos achados do trabalho do MMA no BNDES, confrontado com as evidências apresentadas pelo Banco. As análises realizadas a seguir apontam que o resultado dos exames realizados corrobora com as colocações do banco sobre a atuação inadequada do referido Ministério em relação ao Fundo Amazônia mencionados na Nota AGS/DEMAF 044/2022, peça 663, p. 2-3.
23.	Em conclusão, como bem anotado pelo escalão dirigente da unidade instrutiva, os "procedimentos de auditoria aplicados e as análises realizadas não identificaram interesses outros que não os publicamente divulgados, quais sejam, os compromissos com a agenda ambiental dos doadores", que se mostrou como a questão de fundo, a demandar resposta conforme a requisição da Comissão do Congresso Nacional.
24.	Por fim, quanto às informações constantes dos autos, verifico que os documentos fornecidos pelo jurisdicionado devem permanecer com os atributos de confidencialidade originais, mantendo-se o sigilo e a restrição de acesso, mas sem a necessidade da aposição de sigilo no relatório que informa o presente processo ao Colegiado, incluindo o voto e o acórdão. 
	Ante o exposto, VOTO por que seja adotada a deliberação que ora submeto à apreciação deste Colegiado.
TCU, Sala das Sessões, em 31 de maio de 2023.
AROLDO CEDRAZ 
Relator